ACORDAO-COMPLETO-2495688

ACÓRDÃO 18633/2021 ATA 40/2021 - PRIMEIRA CÂMARA

VISTOS, relatados e discutidos estes autos de Prestação de Contas Ordinária do Comando da Marinha, relativa ao exercício de 2019,
ACORDAM os Ministros do Tribunal de Contas da União, reunidos em sessão de 1ª Câmara, ante as razões expostas pelo Relator, em:
9.1. julgar regulares as contas dos responsáveis Srs. Alexandre José Barreto de Mattos, Celso Luiz Nazareth, Eduardo Bacellar Leal Ferreira, Ilques Barbosa Júnior, Leonardo Puntel, Liseo Zamprônio, Luiz Henrique Caroli, Marcelo Francisco Campos, Marcos Sampaio Olsen, Marcos Silva Rodrigues, Paulo Cezar de Quadros Kuster, e Renato Rodrigues de Aguiar Freire, com fundamento nos arts. 1º, inciso I, 16, inciso I, 17 e 23, inciso I, da Lei 8.443/1992, e nos arts. 1º, inciso I, 207 e 214, inciso I, do Regimento Interno/TCU, dando-lhes quitação plena;
9.2. dar ciência deste Acórdão ao Ministério da Defesa, ao Comando da Marinha, à Consultoria Jurídica do Ministério da Defesa, à Secretaria de Controle Interno do Ministério da Defesa, aos Comandos do Exército e da Aeronáutica, à Advocacia-Geral da União e à Casa Civil da Presidência da República; e
9.3. encerrar este processo, com fundamento no art. 169, inciso V, do Regimento Interno/TCU.

Prestação de Contas Ordinária de COMANDO DA MARINHA relativa ao Exercício Financeiro de 2019.

Primeira Câmara

Comando da Marinha.

3. Interessados/Responsáveis:
3.1. Responsáveis: Alexandre José Barreto de Mattos (XXX.891.217-XX); Celso Luiz Nazareth (XXX.244.307-XX); Eduardo Bacellar Leal Ferreira (XXX.598.977-XX); Ilques Barbosa Junior (XXX.560.527-XX); Leonardo Puntel (XXX.242.037-XX); Liseo Zamprônio (XXX.466.507-XX); Luiz Henrique Caroli (XXX.211.587-XX); Marcelo Francisco Campos (XXX.112.047-XX); Marcos Sampaio Olsen (XXX.695.997-XX); Marcos Silva Rodrigues (XXX.691.397-XX); Paulo Cezar de Quadros Kuster (XXX.466.097-XX); Renato Rodrigues de Aguiar Freire (XXX.690.907-XX).

13.1. Ministros presentes: Walton Alencar Rodrigues (Presidente), Vital do Rêgo e Jorge Oliveira.
13.2. Ministro-Substituto convocado: Augusto Sherman Cavalcanti (Relator).

AUGUSTO SHERMAN

Inicio o presente relatório pela transcrição da instrução de peça 11, produzida por Auditor Federal de Controle Externo em exercício na Secretaria de Controle Externo da Defesa Nacional e da Segurança Pública:
"INTRODUÇÃO
Cuidam os autos de processo de contas anuais do Comando da Marinha, relativo ao exercício financeiro de 2019. 
O processo de contas foi organizado de forma individual, conforme classificação constante do art. 5º da Instrução Normativa (IN) TCU 63/2010, alterada pela de nº 72/2013, sendo orientado pelas disposições expressas nas Decisões Normativas (DN) TCU 178 e 180/2019, na Portaria TCU 378/2019, e pelo Sistema de Prestação de Contas deste Tribunal (e-Contas) .
HISTÓRICO
Mensagem do Comandante da Marinha
3.	Do pronunciamento do Sr. Comandante da Marinha, que faz a abertura do Relatório de Gestão, pode-se extrair os seguintes excertos, verbis, peça 1, p. 10-12:
Para cumprir sua missão, a Marinha estabeleceu seus Objetivos Estratégicos, denominados de Objetivos Navais, por meio da Sistemática de Planejamento de Alto Nível, em consonância com a Política Nacional de Defesa, a Estratégia Nacional de Defesa e o Livro Branco de Defesa Nacional. Para a consecução dos seus Objetivos, a MB decidiu, seguindo os passos da Administração Pública Federal, adotar modernas metodologias de gestão voltadas para o desenvolvimento de suas atividades internas e externas, que contribuam com a eficiência do investimento estatal e o desenvolvimento da área de Defesa.
 (...) 
As ações da Força Naval, ao longo de 2019, buscaram preservar e desenvolver os seguintes Programas Estratégicos: 'Capacitação de Pessoal - Nosso Maior Patrimônio'; 'Programa Nuclear da Marinha'; 'Construção do Núcleo do Poder Naval'; 'Obtenção da Capacidade Operacional Plena'; 'Sistema de Gerenciamento da Amazônia Azul (SisGAAz) '; 'Ampliação da Capacidade de Apoio Logístico para os Meios Operativos' e 'Mentalidade Marítima'.
 (...) 
Quanto ao Programa Nuclear da Marinha (PNM) , avançamos na construção do Laboratório de Geração Nucleoelétrica (LABGENE) , que será o protótipo, em terra, do sistema de propulsão do primeiro submarino nuclear do Brasil, objetivo final do Programa de Desenvolvimento de Submarinos, o PROSUB.
Outra grande conquista de nossa Força, relacionada à Construção do Núcleo do Poder Naval, foi o lançamento ao mar do primeiro de quatro submarinos convencionais da Classe 'Riachuelo', em 14 de dezembro de 2019, no Complexo Naval de Itaguaí, no Rio de Janeiro. Posso afirmar que esse Programa, que tem como objetivo precípuo a construção de um submarino nuclear, e o PNM, estão propiciando um arrasto tecnológico para o Brasil, assim como a geração de conhecimento e emprego.
 (...) 
Dentro do mesmo escopo, releva mencionar o Programa Fragatas Classe 'Tamandaré', que prevê a construção de quatro Fragatas de alta complexidade tecnológica, contribuindo para a formação de uma capacidade autônoma de defesa no País. Em 2019, avançamos com a seleção do Consórcio Águas Azuis, que será o responsável pela construção dos navios, no Estaleiro Oceana, localizado na cidade de Itajaí-SC. 
 (...) 
Para 2020, sabemos dos grandes desafios do Governo Federal em dar continuidade ao reequilíbrio das contas públicas, ampliados pelo surgimento da pandemia global do Coronavírus, que passou a exigir do Estado um esforço fiscal extremo, levando, inclusive, a projeção do crescimento do PIB brasileiro para valores negativos. Entretanto, após a onda da pandemia, teremos que aprimorar as ações de combate aos problemas estruturais que comprometem as perspectivas de desenvolvimento do País e o bem-estar da população. Os desdobramentos dessas ações poderão impactar o planejamento de curto e médio prazos da MB. Portanto, em linha com esse horizonte, intensificaremos nossa gestão administrativa, a partir de uma atuação vigorosa do Estado-Maior da Armada e dos Órgãos de Direção Setorial, nas suas respectivas áreas de atuação.
 (...) 
Por fim, destaco que o presente Relatório de Gestão do Comando da Marinha, relativo ao exercício de 2019, traduz a estratégia utilizada pela Força para o cumprimento de sua missão institucional. Buscamos apresentar um documento, ao mesmo tempo, robusto e transparente, com vistas a prestar contas de maneira clara, correta e acessível à Sociedade Brasileira.
Contextualização da Unidade Prestadora de Contas
4. 	A Marinha do Brasil (MB) é instituição nacional permanente e regular, organizada com base na hierarquia e na disciplina, sob a autoridade suprema do Presidente da República, e destina-se à defesa da Pátria, à garantia dos poderes constitucionais e, por iniciativa de qualquer destes, da lei e da ordem, compondo as Forças Armadas, conforme disposto no art. 142 da Constituição Federal de 1988.
5.	Conforme registrado no Relatório de Gestão do exercício de 2019 (RG 2019) , peça 1, p. 14, compete também à MB o cumprimento de atribuições subsidiárias explicitadas pela Lei Complementar 97/1999, que dispõe sobre as normas gerais para a organização, o preparo e o emprego das Forças Armadas. Cabe à Marinha, em comum com o Exército e a Aeronáutica, como atribuição subsidiária, cooperar com o desenvolvimento nacional e a defesa civil, na forma determinada pelo presidente da República, incluindo-se a participação em campanhas institucionais de utilidade pública ou de interesse social. 
6.	Em termos financeiros, o orçamento gerido pela Marinha no exercício de 2019 foi de R$ 12.247,8 milhões, sendo R$ 4.689,1 milhões decorrentes de créditos adicionais (peça 1, p. 162) .  
7.	A parcela do orçamento da MB, submetida a controle de fluxos orçamentário e financeiro, foi fixada na LOA para 2019 em R$ 7.558,7 milhões. Dessa parte, o montante de R$ 1.942,2 milhões foi destinado às despesas obrigatórias e R$ 5.616,5 milhões às despesas discricionárias, assim distribuídas: R$ 2.900,0 milhões para a capitalização da EMGEPRON; R$ 1.261,7 milhões para as despesas do PROSUB e do PNM; R$ 23,1 milhões em emendas parlamentares individuais; e R$ 1.431,7 milhões para as demais despesas discricionárias. 
8.	No caso dos créditos adicionais obtidos no decorrer do exercício financeiro, R$ 31,4 milhões foram para as despesas obrigatórias e R$ 4.657,7 milhões para as discricionárias, esses últimos créditos distribuídos da seguinte forma: R$ 4.250,0 milhões para a capitalização da EMGEPRON; R$ 272,8 milhões para o PROSUB e o PNM; e R$ 134,9 milhões para as demais despesas discricionárias. 
9.	Os grandes projetos de defesa conduzidos pela Marinha do Brasil foram contemplados nas despesas obrigatórias e nas discricionárias, e no exercício de 2019 foram-lhes destinados R$ 10.251,1 milhões, sendo (peça 1, p. 162) :
a) R$ 7.150 milhões para a capitalização da Empresa Gerencial de Projetos Navais Emgepron) , responsável pela condução do Programa Classe Tamandaré;
b) R$ 1.534,5 milhões para o Programa de Desenvolvimento de Submarinos (Prosub) e o Programa Nuclear da Marinha (PNM) ;
c) R$ 1.566,6 milhões para demais despesas discricionárias. 
10. O Comandante da Marinha é o responsável por exercer a direção e a gestão da MB, a fim de cumprir a destinação constitucional da Força. 
11. Em sua estrutura (peça 1, p. 15-16) , a MB possui sete Órgãos de Direção Setorial (ODS) , quais sejam: o Comando de Operações Navais (ComOpNav) , a Secretaria-Geral da Marinha (SGM) , a Diretoria-Geral do Material da Marinha (DGMM) , a Diretoria-Geral do Pessoal da Marinha (DGPM) , a Diretoria-Geral de Navegação (DGN) , a Diretoria-Geral de Desenvolvimento Nuclear e Tecnológico da Marinha (DGDNTM) e o Comando-Geral do Corpo de Fuzileiros Navais (CGCFN) , todos subordinados ao Comandante da Marinha (CM) e coordenados pelo Estado-Maior da Armada (EMA) , que atua como Órgão de Direção Geral (ODG) . 
12. Entre os Órgãos de Assistência Direta e Imediata ao Comando da Marinha, cabe destacar o Centro de Controle Interno da Marinha (CCIMAR) . 
13. Segundo ainda o RG 2019 (peça 1, p. 15) , o esforço principal, considerando a relevância e a materialidade para os resultados da UPC, é realizado pelo EMA (97%) , a quem cabe o planejamento da alocação dos recursos à Escola de Guerra Naval, aos Órgãos de Direção Setoriais e aos Órgãos de Assistência Direta e Imediata e Vinculados ao CM e, posteriormente, o controle na execução desses recursos. 
Delimitação do escopo da avaliação/exame das contas
14. O exame das presentes contas abordará, na sua essência, a avaliação da conformidade das peças, dos resultados quantitativos e qualitativos da gestão, dos indicadores instituídos pela UPC para aferir o desempenho da sua gestão, da gestão de pessoas, da gestão das transferências concedidas, da gestão de compras e contratações, sobre a gestão de tecnologia da informação (TI) da UPC, da gestão do patrimônio imobiliário de responsabilidade da UPC, da gestão da UPC sobre as renúncias de receitas praticadas, da estrutura da UPC para tratamento das prestações de contas de renúncias de receitas, da qualidade e suficiência dos controles internos administrativos instituídos pela UPC, da confiabilidade e efetividade dos controles internos relacionados à elaboração das demonstrações contábeis e de relatórios financeiros, dos principais projetos estratégicos do Comando da Marinha; bem como as  respectivas constatações apontadas no Relatório de Auditoria 1/2020 (Auditoria de Contas) . 
15. As constatações apontadas no Relatório de Auditoria de Contas (peça 4) serão abordadas nesta instrução em tópico específico, onde as constatações do Controle Interno da MB serão examinadas. 
16. Conforme visto no Relatório do Controle Interno da Marinha (peça 4, p. 9) , foram selecionadas para serem auditadas as Organizações Militares (OM) que possuíam especialização técnica, que se destacaram pelo volume gerido e/ou melhor representaram a amostragem dentro do CM: 
a) Estado-Maior da Armada (EMA) - gestão orçamentária e financeira, planejamento, desempenho e controle interno; 
b) Diretoria-Geral do Pessoal da Marinha (DGPM) - gestão de pessoas; 
c) Diretoria de Comunicações e Tecnologia da Informação da Marinha (DCTIM) - gestão da TI; 
d) Base Aérea Naval de São Pedro da Aldeia (BAeNSPA) - gestão do patrimônio imobiliário; 
e) Laboratório Farmacêutico da Marinha (LFM) - gestão de compras e contratações. 
EXAME TÉCNICO
I. 	Avaliação da conformidade das peças que compõem o processo de contas da UPC
17. O presente processo de contas está constituído com as peças exigidas no art. 13 da Instrução Normativa TCU 63/2010, e especificadas nas Decisões Normativas - TCU 178/2019 e 180/2019, bem como no sistema e-Contas, quais sejam:
a) relatório de gestão (peça 1) ;
b) rol de responsáveis (peça 2) ;
c) relatório de auditoria do Controle Interno (peça 4) ;
d) certificado de auditoria (peça 5) ;
e) parecer do dirigente do Órgão de Controle Interno (peça 7) ;
f) pronunciamento do ministro supervisor ou autoridade equivalente (peça 8) .
18. No certificado de auditoria (peça 5) , consta manifestação do Centro de Controle Interno da Marinha (CCIMAR) pela regularidade da gestão do Dirigente Máximo e dos demais responsáveis relacionados no rol de responsáveis, em consonância com as conclusões do Relatório de Auditoria 1/2020 (peça 4, p. 53) .
19. O Comandante da Marinha acolheu em seu parecer (peça 6) a manifestação expressa no certificado de auditoria. 	
20. O Ministro de Estado da Defesa atestou haver tomado conhecimento do processo de contas anual, exercício de 2019, do Comando da Marinha, da conclusão contida no parecer emitido pelo diretor do CCIMAR, opinando pela regularidade da gestão, e da manifestação do Comandante da Marinha (peça 7) .  
21. O CCIMAR, em seu Relatório de Auditoria de Gestão (peça 4, p. 38) , registrou, pontualmente, sobre o RG 2019, incompletude de conteúdo, em relação a governança, estratégia e alocação de recursos, fato que será melhor detalhado e examinado no tópico desta instrução que tratará da avaliação das falhas ou irregularidades mais relevantes apontadas pelo Controle Interno da Marinha. 
22. Essas falhas serão examinadas em tópico específico no capítulo que trata da 'Avaliação das falhas/irregularidades relevantes'; e não serão impedimento ao exame da prestação de contas de que trata estes autos, pois o processo reúne os requisitos indispensáveis à tramitação nesta Corte de Contas. 
II. Rol de responsáveis
23. Constam do rol de responsáveis encaminhado pela UPC (peça 2) os responsáveis que desempenharam, durante o período a que se referem as contas, as naturezas de responsabilidade definidas no art. 10 da IN TCU 63/2010. Integram esse rol o Comandante da Marinha, o Chefe do Estado-Maior da Armada, Secretário-Geral da Marinha, Diretor-Geral do Pessoal da Marinha, Diretor-Geral de Material da Marinha, Comandante de Operações Navais, Diretor-Geral de Navegação, Diretor-Geral de Desenvolvimento Nuclear e Tecnológico da Marinha, Comandante-Geral do Corpo de Fuzileiros Navais. 
24. Assim, esses responsáveis mencionados no rol deverão ter as suas contas julgadas nos presentes autos. 
25. Ao examinar o documento referido, verifica-se que a UPC apresentou o Rol de Responsáveis, contemplando os formatos e conteúdos dispostos nos atos normativos do TCU, em conformidade com os artigos 10 e 11, da IN TCU 63/2010 e Portaria TCU 369/2018. 
III. Processos conexos e contas de exercícios anteriores
26. A Decisão Normativa TCU 178/2019, que regulamenta a apresentação das prestações de contas de 2019, manteve para o Relatório de Gestão as diretrizes da Estrutura Internacional para Relato Integrado, emitida pelo International Integrated Reporting Council (Conselho Internacional para Relato Integrado, ou IIRC, na sigla em inglês) , uma organização global sem fins lucrativos formada por reguladores, investidores, empresas, definidores de padrões, profissionais do setor contábil e ONGs, que compartilham a visão de que comunicar a geração de valor é o próximo passo evolutivo para os relatórios corporativos.
27. O propósito da Estrutura é atender esta necessidade e transformar a forma como as organizações prestam contas às partes interessadas, tendo a criação de valor como o cerne do relatório. Esse novo modelo de preparação de relatório requer que a organização pense de forma integrada e é baseado em processos de controle e gestão.
28. Foram considerados os processos de contas de exercícios anteriores, relacionados no quadro que se segue: 
	Tabela - Processos de Contas de exercícios anteriores

	NÚMERO DO TC
	TIPO
	SITUAÇÃO

	Processo 037.015/2019-2
Processo 033.763/2018-6
	Prestação de Contas Anuais do Comando da Marinha, exercício de 2018
Prestação de Contas Anuais da COGESN, exercício de 2017
	Acórdão 10745/2020-TCU-Primeira Câmara
Acórdão 11657/2019-TCU-Segunda Câmara 

	Processo 004.660/2019-6
	Prestação de Contas Anuais do EMA, exercício de 2017
	Acórdão 14392/2019-TCU-Primeira Câmara

	Processo 028.158/2017-2
	Prestação de Contas Anuais do Fundo Naval, exercício de 2016
	Acórdão 12359/2018-TCU-Primeira Câmara

	Processo 032.298/2017-0
	Prestação de Contas Anuais do EMA, exercício de 2016
	Acórdão 12857/2018-TCU-Primeira Câmara

	29.870/2016-0
	Prestação de Contas Anuais do EMA, exercício de 2015
	Acórdão 7627/2019-TCU-Primeira Câmara

  Fonte: Tribunal de Contas da União - SecexDefesa.
29. No que tange aos processos de contas de exercícios anteriores já julgados, o Tribunal deliberou:
30. Acórdão 14392/2019-TCU-Primeira Câmara, de Relatoria do Ministro Marcos Bemquerer: informou ao Estado-Maior da Armada que, para efeito de accountability, em que pesem os ajustes ainda necessários para se dispor de plano estratégico completo, formado por objetivos, metas, indicadores e demais elementos que lhe darão completude, previsto de ser alcançado em 2019, era necessário instruir o relatório de gestão com elementos que permitissem evidenciar a performance da instituição no exercício, como forma de dar mais transparência à gestão, em atendimento ao princípio da publicidade previsto no art. 37, caput, da Constituição Federal de 1988.
31. Acórdão 12857/2018-TCU-Primeira Câmara, de Relatoria do Ministro Walton Alencar: deu ciência ao Estado-Maior da Armada e ao Controle Interno da Marinha sobre a não-conformidade do rol de responsáveis, o que afronta o disposto no art. 10 da IN TCU 63/2010 e nos arts. 10, §§ 1° e 2°, e 11, inciso II, da DN TCU 156/2016, uma vez que o rol apresentado pela UPC contém responsáveis incluídos indevidamente, com vistas à adoção de providências que previnam a ocorrência de falha semelhante; e 
32. Acórdão 7627/2019-TCU-Primeira Câmara, de Relatoria do Ministro Walton Alencar: recomentou ao Estado-Maior da Armada que:	
a) elaborasse, tempestivamente, o planejamento estratégico do Comando da Marinha, dispondo sobre os objetivos e as metas institucionais, a programação das atividades, os meios de realização das atividades (recursos) , a avaliação de riscos associados aos objetivos estratégicos da instituição, a definição dos meios de controle e de avaliação, de modo que seus planos estratégico e operacional orientassem a atuação da unidade ao longo do exercício financeiro, em atendimento aos princípios da eficiência e da publicidade, previstos na Constituição Federal de 1988, art. 37, caput, e do interesse público, constante da Lei 9.784/1999, art. 2º;
b) instituísse e aperfeiçoasse os indicadores de desempenho da gestão para que fossem claramente definidos, associados aos objetivos estratégicos da organização e aptos a monitorar processos-chave da unidade, para que pudessem servir como ferramenta de apoio à tomada de decisão e fossem úteis para a avaliação do desempenho da entidade, em atendimento aos princípios da eficiência e da publicidade, previstos no art. 37, caput, da Constituição Federal de 1988;
c) aprimorasse os controles internos da organização de forma a assegurar o alcance de objetivos organizacionais, incluindo os relacionados à sobrevivência, à continuidade e à sustentabilidade, em atendimento aos princípios da eficiência e da publicidade, previstos no art. 37, caput, da Constituição Federal de 1988; e do interesse público, previsto no art. 2º da Lei 9.784/1999.
33. Acórdão 10745/2020-TCU-Primeira Câmara, da relatoria do ministro-substituto Augusto Sherman Cavalcanti: julgou regulares as contas dos responsáveis. 
34. Acórdão 11657/2019-TCU-Segunda Câmara, da relatoria do ministro-substituto Marcos Bemquerer Costa: julgou regulares as contas dos responsáveis da COGESN.
35. Acórdão 12359/2018-TCU-Primeira Câmara, da relatoria do ministro Walton Alencar Rodrigues: julgou regulares as contas dos responsáveis do Fundo Naval.
36. Não há processos conexos às presentes contas capazes de influenciar o mérito das contas dos responsáveis. 
IV. Planejamento Estratégico e Avaliação dos resultados quantitativos e qualitativos da gestão (peça 1, p. 20-169) 
37. Em relação a esse tema, cabe destacar do RG 2019 da UPC nos parágrafos seguintes as informações a seguir.
38. O Modelo de Negócio do Comando da MB, conforme informado no seu RG 2019, é composto por (peça 1, 20-21) : 
a) dois Macroprocessos Gerenciais: gestão da Governança e gestão Estratégica; 
b) cinco Macroprocessos Finalísticos: Operações e Ações de Guerra Naval; 	Emprego Limitado da Força; Cumprir Atividades Benignas; Aprimorar a Interoperabilidade; e Promover a Comunicação Estratégica; 
	c) nove Macroprocessos de Suporte: gestão Administrativa e Patrimonial; gestão Orçamentária e Financeira; gestão de Ciência e Tecnologia; gestão da Tecnologia de Informação; gestão de Pessoas; gestão de Integridade; gestão de Riscos; Comunicação Social e Controle Interno. 
39. Conforme consta do RG 2019 da MB, o Planejamento Estratégico da Marinha (PEM) , que se encontra em revisão em 2019, é o principal produto de planejamento estratégico da Força. Trata-se de um documento de alto nível, elaborado pelo Estado-Maior da Aramada (EMA) e aprovado pelo Chefe do Estado-Maior (CEMA) , com horizonte temporal de 20 anos, devendo ser sistematicamente revisto e atualizado a cada 4 anos, com o propósito de orientar os esforços estratégicos de toda a Instituição (peça 1, p. 25) . 
40. Os objetivos estratégicos são os fins a serem perseguidos pela Marinha para o cumprimento de sua missão institucional e o alcance de sua visão de futuro. Aqueles considerados de mais alto nível da MB são denominados de Objetivos Navais (OBNAV) . Os OBNAV compõem o Mapa Estratégico da MB (vide Figura 4, peça 1, p. 27) , que representa de forma 'simplificada' como a Força buscará atingir sua Visão de Futuro no horizonte de vinte anos.
41. Para assegurar o alcance dos OBNAV constantes no Mapa Estratégico e para preencher as lacunas existentes entre o desempenho atual da MB e o desejado, foram estabelecidas Estratégias Navais (EN) que indicam o conjunto de medidas ou ações a serem implementadas no curto, médio e longo prazo (peça 1, p. 26) . 
42. Os resultados da gestão do CM foram apresentados por Cadeia de Valor Finalística (Macroprocessos Finalísticos) , pois os demais OBNAV (Macroprocessos Gerenciais e de Suporte) apenas fornecem os insumos necessários ao desenvolvimento daqueles (peça 1, p. 48) . 
43. Para avaliar os resultados da gestão da MB, exercício de 2019, foram elaborados e desenvolvidos indicadores de desempenho a partir do exercício de 2017, conforme consta da peça 1, p. 49-59. 
44. No exercício e exame, eles foram analisados de modo a serem efetivamente confiáveis. Porém, até a apresentação das presentes contas, segundo consta do RG 2019, ainda não foi possível realizar as medições de forma consistente para a tomada de decisões, o que ocorrerá, segundo informado, até o final de 2020.
45. Em relação ao OBNAV estabelecidos, o RG 2019 apresentou as seguintes informações (peça 1, p. 60-88) : 
a) os principais resultados e progressos, em relação às metas fixadas, bem como os impactos observados, com o uso de indicadores; 
b) as causas e impedimentos para o alcance dos objetivos e medidas para o enfrentamento; 
c) os desafios para o futuro. 
46. Ainda sobre esse tema, consta do RG 2019 os principais programas e projetos estratégicos da Marinha do Brasil: 
a)  Programa de Desenvolvimento de Submarinos; 
b) Programa Nuclear da Marinha; 
c) Helicópteros Multiemprego; 
d) Navio Patrulha de 500 toneladas; 
e) Programa Navios de Classe Tamandaré;
f) Sistema de Gerenciamento da Amazônia Azul. 
47. Acerca de cada um desses programas/projetos, cabe destacar o que consta do RG 2019 da Força acerca deles:  
Programa de Desenvolvimento de Submarinos - Prosub (peça 1, p. 88-110) 
48. Esse Programa, cujo valor global estimado em 2009 era de R$ 26.428.874.756,00, alcançou estimativa de custo de R$ 37.123.265.925,00, em 2019.  Essa estimativa representa uma alta de 40,46% em relação ao valor inicial. Por outro lado, não houve incremento no custo do projeto no exercício de 2019. Quanto às despesas do exercício em exame, conforme dados à peça 1, p. 92, a Marinha fez pagamentos no montante de R$ 1.363.392.006,17, o equivalente a 99,68% dos valores liquidados (R$ 1.367.807.882,82) .
49. Quanto ao cronograma de desenvolvimento do Prosub, a MB informou que os recursos orçamentários e financeiros destinados ao projeto sofreram relevante redução a partir do exercício de 2015, o que tem impactado significativamente a conclusão das obras do Estaleiro Base Naval, prevista para final de 2029. Além disso, a Força relatou dificuldades na condução das obras do estaleiro, em decorrência de contingenciamentos e descontingenciamentos dos recursos do projeto dentro do mesmo exercício (peça 1, p. 101) .
50. Em relação à execução do Prosub (peça 1, p. 108-110, a Armada informou o que se segue nos parágrafos seguintes. 
51. Por conta de os recursos orçamentários alocados ao Projeto terem ficado aquém das necessidades planejadas, em 2019 os esforços foram concentrados nas instalações prioritárias do Estaleiro de Construção (ESC) , Estaleiro de Manutenção (ESM) e da Base Naval (BN) , que são essenciais aos testes e início das operações do Submarino Riachuelo. 
52. Destacou a Força que os principais riscos ao cumprimento dos objetivos estratégicos estabelecidos foram as restrições orçamentárias impostas ao Prosub e o atraso e falha na entrega de equipamentos por parte da contratada. Por isso, foram criados grupos de trabalhos específicos para definir as instalações prioritárias a serem executadas com os recursos disponíveis, a fim de mitigar possíveis impactos negativos no cronograma de construção dos submarinos.
53. A partir dessas medidas, mencionou a MB que tem conseguido alcançar as metas prioritárias dentro dos prazos previstos, de forma a não impactar o cronograma de construção dos submarinos. Contudo, com o alongamento do prazo para conclusão das obras, em função das restrições orçamentárias, haverá o aumento do custo global do projeto. 
54. Concluiu a Força que, ao final do ano de 2019, a execução física das obras relativas à construção dos submarinos convencionais encontrava-se compatível com o planejamento das metas.
Programa Nuclear da Marinha - PNM, peça 1, p. 110-114
55. Conforme consta do RG 2019, esse Programa, iniciado em 1979, tem como objetivos principais a implantação do Laboratório de Geração de Energia Nuclear (Labgene) e o desenvolvimento e implantação da Planta de Propulsão Nuclear para o submarino de propulsão nuclear brasileiro com valor global estimado de R$ 6.834.730.000,00
56. A Armada apresentou os valores pagos acumulados para o período de 2000 a 2019, totalizando R$ 3.198.345.006,36, dos quais R$ 261.824.680,22 foram pagos em 2019. 
57. Embora a Marinha não tenha apresentado as projeções de gastos nos próximos anos, o gráfico consignado à peça 1, p. 112, permite inferir que ela estima aumentar significativamente os valores investidos no programa no período de 2019 a 2022. Não há informações sobre a duração do projeto, embora o gráfico também permita inferir que haverá execução pelo menos até 2030.
58. Em relação à execução do Programa, a Marinha também informou que as inúmeras restrições orçamentárias enfrentadas pelo PNM desde a sua criação e as dificuldades técnicas e logísticas, naturais de um Programa desta natureza e complexidade, ocasionaram postergações nos prazos de entregas planejadas e elevação nos custos de desenvolvimento e implementação, que são de difícil mensuração em função da diversidade de fatores adversos apresentados ao longo da existência do Programa. 
59. No entanto, em 2019 foram observados avanços, que possibilitarão a retomada das atividades impactadas e o ritmo de avanço físico a partir de 2020.
Helicópteros Multiemprego (peça 1, p. 114-118) 
60. Informa o RG 2019 que esse Projeto se refere à obtenção de seis Aeronaves S-70B Seahawk e um simulador de missão via Foreing Military Sales (FMS) CASE BR-P-SDE, junto à empresa Sikorsky. O valor global estimado do Programa é de 1.566.656.927,00, dos quais R$ 860.711.776,50 já foram liquidados e pagos até o momento da apresentação das contas em exame. 
61. No exercício de 2019, foi empenhado e pago o montante de R$ 3.950.000,00, valor este bem inferior aos executados em exercícios anteriores. 
Navio Patrulha de 500 toneladas (peça 1, p. 118-121) 
62. Conforme informado no RG 2019, trata-se da construção, em estaleiro nacional, de cinco navios patrulha a serem empregados nas mais variadas missões no mar, na área de responsabilidade do Brasil; e no apoio às ações de Defesa Civil.
63. Até o exercício de 2019, houve pagamentos no valor de R$ 144.650.816,12, referente ao montante liquidado de R$ 305.683.640,00. Não há informação do valor global estimado. 
64. Em relação à execução do Projeto, cabe destacar que ocorreram dificuldades de ordem financeira, técnica e gerencial, enfrentadas pela empresa contratada, o que impactou negativamente no cumprimento do cronograma físico-financeiro contratado, impossibilitando a entrega dos navios previstos, o que culminou na rescisão unilateral pela MB com a contratada em 2016. 
65. A continuidade da meta programada será conduzida pelo Arsenal de Marinha do Rio de Janeiro.
Programa Navios de Classe Tamandaré (peça 1, p. 122-125) 
66. O Programa prevê a obtenção, por construção, de quatro navios militares de alta complexidade tecnológica - Navios da Classe 'Tamandaré' (NCT) , para a patrulha naval, defesa e garantia dos interesses nacionais nas Águas Jurisdicionais Brasileiras. 
67. O valor global estimado é de R$ 9.500.000,00, relativo à capitalização da Emgepron, e de R$ 13.134.000,00, referente à fase preliminar. Até o final de exercício de 2019, todos os valores empenhados foram liquidados e pagos. 
Sistema de Gerenciamento da Amazônia Azul - SisGAAz, peça 1, p 126-128
68. Consta do RG 2019 que o Projeto tem por missão monitorar e controlar, de forma integrada, as Águas Jurisdicionais Brasileiras e as áreas internacionais de responsabilidade para operações de socorro e salvamento. 
69. Após a execução das fases preliminares de conceituação e desenvolvimento do Projeto, foi observado que os investimentos priorizados não seriam viáveis para a sua execução, em virtude da distância em relação à realidade orçamentária atual e futura. No entanto, foi proposta a manutenção do Programa Estratégico, por razões políticas, bem como por razões legais e operativas que envolvem as tarefas inerentes à MB. Informou ainda a MB que não foram despendidos recursos no SisGAAz no exercício de 2019. 
Gestão Orçamentária e Financeira da UPC 
70. A gestão orçamentária e financeira da UPC foi apresentada no RG, à peça 1, p. 129-162. Nesse ponto, cabe destacar o que a Armada informou sobre o desempenho atual dessa gestão em comparação com o esperado (peça 1, p, 162) . 
71. Informou a Força que a parcela do orçamento submetida a controle de fluxos orçamentário e financeiro foi fixada na Lei Orçamentária Anual para 2019 em R$ 7.558,7 milhões. Desse montante, o valor de R$ 1.942,2 milhões foi destinado às despesas obrigatórias e R$ 5.616,5 milhões às despesas discricionárias, assim distribuídas: R$ 2.900,0 milhões para a capitalização da EMGEPRON; R$ 1.261,7 milhões para as despesas do PROSUB e do PNM; R$ 23,1 milhões em emendas parlamentares individuais; e R$ 1.431,7 milhões para as demais despesas discricionárias.
72. No decorrer do exercício financeiro, a dotação inicial mencionada teve um acréscimo líquido de R$ 4.689,1 milhões, sendo R$ 31,4 milhões para as despesas obrigatórias e R$ 4.657,7 milhões para as discricionárias. Esses créditos adicionais foram distribuídos da seguinte forma: R$ 4.250,0 milhões para a capitalização da EMGEPRON; R$ 272,8 milhões para o PROSUB e o PNM; e R$ 134,9 milhões para as demais despesas discricionárias.
73. Assim, a dotação final do exercício atingiu o patamar de R$ 12.247,8 milhões. Desse total, o montante de R$ 10.251,1 milhões foi destinado às programações da capitalização da EMGEPRON (R$ 7.150,0 milhões) , do PROSUB/PNM (R$ 1.534,5 milhões) e demais despesas discricionárias (R$ 1.566,6 milhões) , por estarem diretamente relacionadas às despesas correntes e de capital submetidas à discricionariedade da Administração Naval e efetivamente sujeitas às limitações orçamentárias e financeiras, porventura, impostas pelo Poder Executivo. 
74. Informou ainda a Força que esses valores permitiram atender suas necessidades mínimas no exercício; e que a disponibilidade de caixa nos montantes citados permitiu o pagamento dos compromissos financeiros assumidos no ano de 2019 e, parcialmente, em exercícios anteriores, contribuindo para a melhoria da imagem da instituição junto aos fornecedores parceiros.
75. Sobre esse ponto, cabe destacar as seguintes informações apuradas pelo Controle Interno do CM (peça 4, p. 13-24) . 
76. Essa verificação por parte do CCIMAR se deu na gestão no Estado-Maior da Armada (EMA) , em atendimento ao disposto no item 2, do Anexo II, da DN TCU 180/2019, em virtude de estarem inclusos na sua missão assuntos afetos ao acompanhamento da gestão orçamentária e financeira e do Plano Plurianual (PPA) . 
77. Explicou o Controle Interno da UPC que os objetivos estabelecidos no Plano Estratégico da Marinha (PEM) não foram objeto de análise, pois o referido Plano encontrava-se em revisão, sendo apenas publicado em set/2020 (peça 1, p. 13) . 	Segundo consta desse Relatório, a metodologia de avaliação dos resultados consistiu no exame das metas vinculadas aos objetivos estabelecidos no PPA 2016-2019, e das ações finalísticas da MB vinculadas a dois grandes Programas Temáticos: Programa 2046 - Oceanos, Zona Costeira e Antártica; e Programa 2058 - Defesa Nacional. 
78. No tocante aos objetivos estabelecidos no PPA 2016-2019, o Controle Interno da MB realizou a avaliação de doze metas atreladas a nove objetivos, vinculados aos Programas Temáticos 2046 e 2058 (peça 4, p. 13-19) . 
Programa Temático 2046 - três objetivos (peça 4, p. 13-15) 
79. Em relação ao Objetivo 0558 (Promover a pesquisa científica, o desenvolvimento tecnológico, o uso sustentável dos recursos e os sistemas de observação dos oceanos, ampliando a presença brasileira em águas nacionais, internacionais e nas ilhas oceânicas) , o CCIMAR apurou que, das duas metas fixadas, aquela referente à instalação da Estação Científica no Arquipélago de Fernando de Noronha não foi alcançada, mas foi devidamente justificada por motivo de restrições orçamentárias. 
80. Quanto ao Objetivo 0563 (Promover o uso compartilhado do ambiente marinho e realizar o gerenciamento da zona costeira de forma sustentável) , o Controle Interno da Armada apurou que o objetivo possui grau de complexidade relevante e demanda articulação entre diferentes entes e órgãos da esfera governamental. A quantificação física da meta alcançou 0,15%, no PPA 2016-2019, sendo informado pela MB que o não atingimento da meta deveu-se à inexistência de uma fonte financiadora, o que inviabilizou a contratação de consultorias técnicas especializadas necessárias à execução das atividades previstas. 
81. Relativo ao Objetivo 0564 (Garantir a presença brasileira na região Antártica, desenvolvendo pesquisa científica com a preservação do meio ambiente) , O CCIMAR verificou que as duas metas definidas foram alcançadas, sendo que, com relação à reconstrução da Estação Antártica Comandante Ferraz, esta foi inaugurada em 15/1/2020. 
Programa Temático 2058 - seis objetivos (peça 4, p. 15-19) 
82. Em relação ao acompanhamento desse Programa, cabe destacar as seguintes avaliações feitas pelo Controle Interno da Força, com base no RG 2019 da UPC. 
83. O Objetivo 1113 (Dispor de recursos humanos, civis e militares, capazes de cumprir as ações necessárias à Defesa Nacional) foi alcançado, tendo a Força capacitado 114.041 militares, superando a meta prevista. 
84. Quanto ao Objetivo 1114 (Elevar a capacidade operativa dos meios e efetivos das Forças Armadas por meio da sua capacitação, adestramento e prontidão logística) , a meta não foi alcançada, mas justificada em razão da conjuntura financeira desfavorável. 
85. No tocante ao Objetivo 1116 (Adequar a infraestrutura e a distribuição das instalações das Organizações Militares terrestres para ampliação da capacidade de atuação e da mobilidade das Forças Armadas) , a meta de modernizar ou revitalizar 15% das Organizações Militares foi alcançada. 
86. Quanto ao Objetivo 1121 (Aparelhar as Forças Armadas com meios e equipamentos militares para a Defesa Nacional) , das duas metas previstas, não foi alcançada aquela relativa à modernização de 15 meios navais, aeronavais e fuzileiros navais, justificado pela UPC por atrasos ocorridos em relação à conclusão de duas aeronaves, atividade que se encontrava em andamento. 
87. No Objetivo 1123 (Monitorar, controlar e defender o espaço terrestre, aéreo e as águas jurisdicionais brasileiras (AJB) ) , foram realizadas 80 operações de fiscalização das 100 programadas. Justificou a UPC o não alcance devido às dificuldades de realizar as manutenções dos meios operativos, por conta de restrições orçamentárias. 
88. Ainda nesse Programa 2058, tem-se o Objetivo 1125 (Cooperar com o desenvolvimento nacional, a defesa civil e as ações governamentais em benefício da sociedade) . Para esse objetivo, o CCIMAR informou que a meta de formar e capacitar 23.900 profissionais aquaviários restou superada, sendo capacitados 45.909 desses profissionais. 
89. Por último, em relação a esse Programa, o Controle Interno da MB sugeriu à Força que reavaliasse o dimensionamento das metas físicas referentes à formação e capacitação de militares e profissionais aquaviários, por conta das dispersões dos resultados apurados em relação às metas previstas. 
90. No tocante à Execução Financeira e Física das ações da Lei Orçamentárias Anual (LOA) , cabe destacar as seguintes informações presentes no Relatório Anual da CCIMAR (peça 4, p. 20-24) . 
91. Na execução financeira, foram considerados para exame a realização dos Programas Temáticos 2046 e 2058. No caso do Programa 2046, apurou-se que houve um expressivo volume de liquidação ocorrido em 2019, relativamente às ações orçamentárias (AO) previstas, exceto quanto à AO '20UV', que não teve execução, sendo provisionada no montante de R$ 300.000,00, fato que implicou na inscrição integral dos recursos empenhados em Restos a Pagar Não processados (RPNP) . 
92. No caso do Programa Temático 2058, verificou o Controle Interno da MB que, das quinze ações previstas, três delas tiveram os percentuais de liquidações inferiores a 50% das despesas empenhadas, o que foi justificado pela complexidade técnica e ineditismo de algumas atividades, o que estaria sendo retomado. Esse fato também trouxe impacto negativo quanto à apuração de 24% de inscrição em restos a pagar. 
93. Com relação à execução física das ações da LOA, consta do Relatório de Contas do Controle Interno da MB, Quadros 9 e 10 (peça 4, p. 23) , que não houve cumprimento da programação orçamentária para duas ações do Programa 2046 e de quatro ações do Programa 2058. 
94. As justificativas apresentadas para o não cumprimento dessas metas, segundo apurado pelo CCIMAR, teve relação com a irregular execução financeira, em virtude de complexidade e ineditismo de algumas atividades, bem como quanto à insuficiência de recursos. 
Análise técnica
95. Como visto acima, não foi objeto de exame o Planejamento Estratégico da UPC, tendo em vista que se encontrava em revisão no exercício de 2019. Em relação aos objetivos estabelecidos e metas vinculadas aos principais Programas Temáticos da Força (2046 e 2058) , observou-se que algumas metas desses projetos não foram alcançadas, o que foi justificado por conta de restrições orçamentárias, fato que inviabiliza a realização de determinadas despesas. 
96. No tocante à execução financeira das despesas relativas a esses projetos, viu-se que algumas ações previstas no Programa 2058 tiveram baixo percentual de liquidação, fato que foi explicado pela Força por motivos de restrição orçamentária. 
97. Com relação à execução física dos referidos Programas, também algumas ações dos referidos Projetos não tiveram suas metas cumpridas, também por motivos de restrição orçamentária, e pela complexidade das atividades. 
98. Dessa forma, o cumprimento integral dos objetivos e metas da UPC para o alcance dos seus resultados restou prejudicado por razões externas, fora do alcance da Força.  
V. Avaliação dos indicadores instituídos para aferir o desempenho da gestão (peça 1, p. 49-88) 
99. Informa o RG que os indicadores de desempenho da UPC começaram a ser elaborados no final de 2017, e só em 2019 foram considerados confiáveis. Dessa forma, explicou a Força que só em 2020 seria possível apresentar indicadores mais consistentes para contribuir para a tomada de decisões (peça 1, p. 49) . Acrescentou que foram criados indicadores específicos para cada objetivo naval (OBNAV) , que constam de tabela à peça 1, p. 49. Em seguida, mostrou como cada indicador de desempenho foi desenvolvido frente aos objetivos estratégicos estabelecidos (peça 1, p. 50-59) .
100. Para cada Objetivo Estratégico, foram definidas as prioridades do exercício, as principais ações, projetos e programas, bem como os principais resultados em relação às metas estabelecidas, as causas e impedimentos para o alcance dos objetivos e medidas para enfrentamento; assim como os desafios para o futuro. Após isso, é apresentado para cada ação o resultado do indicador de desempenho (peça 1, p. 60-88) . 
101. Para esse tópico, o CCIMAR informou em seu Relatório Anual de Auditoria de Contas que (peça 4, p. 24-25) , conforme informações prestadas pela UPC em seu RG, em 2019 foram efetuados estudos e análises da confiabilidade dos indicadores relacionados com os OBNAV, até então elaborados. Entretanto, foi informado pela UPC que não seria possível realizar as medições de forma consistente no exercício, pois o Planejamento Estratégico da Marinha (PEM) estava em revisão, com o intuito, dentre outros, de aprimorar o acompanhamento e a avaliação do desempenho da gestão pelo alinhamento orçamentário esperado com os programas, objetivos e metas constantes no PPA 2020-2023. 
102. Assim, diante da necessária reavaliação dos indicadores de desempenho, não foi possível ao Controle Interno da MB emitir opinião sobre todos os indicadores desenvolvidos pela Força. No entanto, no tópico específico relativo à avaliação dos controles internos e das áreas relevantes da gestão da UPC (gestão de pessoas, TI e de compras e contratações) , o Controle Interno da MB informou que examinou os resultados apresentados no RG 2019 relativos aos últimos índices apurados durante as autoavaliações realizadas pelo CM, no interesse dos Levantamentos de Governança e Gestão Públicas, publicados pelo TCU. 
Análise técnica 
103. O exame desse ponto restou parcialmente prejudicado, em virtude de a UPC ter informado que tanto o Planejamento Estratégico quanto a maioria dos indicadores para aferir o desempenho da gestão estavam sendo reavaliados no exercício. Apenas alguns indicadores, em áreas em que houve avaliação deles, foram tratados em pontos específicos desta instrução. 
VI. Avaliação da Gestão de Pessoas (peça 1, p. 169-173) 
104. Segundo consta do RG, a força de trabalho da MB tem passado por um processo de reestruturação quantitativa e qualitativa, visando ao aumento de eficiência de toda a Armada, com economia de recursos à União. Para isso, a UPC se comprometeu a reduzir, além dos cargos, seu efetivo de militares. Nesse contexto, a MB iniciou o redimensionamento de sua força de trabalho a partir de 2017. Em 2018, houve redução de 1.000 militares e, a partir de 2019, 800 militares por ano, a fim de atingir o efetivo de 69.018 militares, até 2030. 
105. Destacou ainda a UPC que a maior parte da força de trabalho é empregada na atividade fim (54%) e concentra-se no Sudeste, e que possui uma significativa parcela de servidores civis em sua força de trabalho, parcela essa que tem se reduzido continuamente, principalmente por aposentadoria, sem que haja autorização para realização de novos concursos. 
106. Em relação à capacitação, informou-se no RG 2019 que as necessidades de qualificação da força de trabalho foram atendidas por diversos cursos de capacitação. Em 2019, os cursos presenciais ministrados envolveram 27.614 pessoas, sendo realizados 167 cursos na modalidade de ensino a distância, beneficiando 17.869 alunos.
107. Consta também no RG 2019 que a MB teve um gasto de 1,49 bilhão com a folha de pagamento do pessoal civil (ativos, aposentados e pensionistas) . Apesar da redução do quantitativo de pessoal, esse decréscimo nas despesas de pessoal foi parcialmente compensado por conta de pagamentos atrasados aos inativos e pensionistas, relacionados a pedidos de revisão de proventos (gratificação de carreira) , ocorridos no período, o que manteve praticamente estável o valor da folha de pagamento, se comparado com 2018.
108. Com relação ao pessoal militar, no ano de 2019, a MB teve um gasto de 19,5 bilhões com a folha de pagamento (ativos, inativos e pensionistas) , 7% a mais se comparado com o exercício de 2018, decorrente da aplicação do reajuste previsto na Lei 13.321/2016.
109. No tocante a esse tema, o Controle Interno da MB (peça 4, p. 25-32) apurou as seguintes informações no seu Relatório Anual de Contas. 
110. Informou que essa avaliação foi realizada na Diretoria-Geral do Pessoal da Marinha (DGPM) , em atendimento ao disposto no item 4, do Anexo II, da DN TCU 180/2019, em virtude de ser o órgão que possui, como competência, contribuir para o preparo e a aplicação do Poder Naval no tocante às atividades relacionadas com o pessoal da MB. 	O CCIMAR apurou que, conforme estabelecido no Plano de Direção Setorial, em relação a autoavaliação realizada no âmbito da MB, no interesse dos últimos Levantamentos de Governança e Gestão Públicas efetuados pelo TCU, nos exercícios 2017 e 2018, houve manutenção do nível 'aprimorado' em relação a governança e gestão de pessoas, conforme verificado no quadro demonstrativo dos índices apurados, à peça 4, p. 25. 
111. Observou o Controle Interno da MB que há evidências de medidas implementadas pelo DGPM desde 2017 para a reestruturação quantitativa e qualitativa da sua força de trabalho, em virtude de compromissos assumidos com o Governo Federal para redução de cargos e do efetivo de militares, bem como para ampliar a participação de temporários. Essas medidas se referiram à redução da captação de pessoal e readequação de interstícios de carreiras. 
112. Como resultado dessas medidas, a Auditoria do Controle Interno da MB apurou a redução de 834 militares na força de trabalho da UPC no exercício de 2019. 
113. Ainda em complemento a essas ações, destaca o CCIMAR que, no tocante à capacitação e a qualificação, foram verificadas evidências das ações desenvolvidas no âmbito do Sistema de Ensino Naval (SEN) para qualificar profissionalmente o pessoal captado, em cumprimento ao Plano Geral de instrução (PGI) . 
114. Após examinar as informações prestadas pelo setor de pessoal da MB, avaliou o Controle Interno da Força que, relativamente à adequabilidade da força de trabalho e da observância da legislação, a gestão de pessoal da UPC encontrava-se em conformidade com a legislação correlata ao tema. 
115. Com relação à consistência dos controles internos relativos à gestão de pessoas (peça 4, p. 29-30) , o CCIMAR observou que há evidências de vinculação das ações de direção setorial, no âmbito da DGPM, às ações estratégicas navais e às diretrizes para o planejamento naval constantes do Planejamento Estratégico da Marinha. Apurou também que a DGPM instituiu controles internos para possibilitar o alcance dos Objetivos Setoriais estabelecidos. 
116. Ainda observou o Controle Interno da MB evidências do funcionamento dos controles internos previstos nas normas editadas pela DGPM; bem como da utilização de sistemas estruturantes de TI, aplicados nas tarefas inerentes a gestão de pessoas, que também contribuem para o desempenho das atividades de controle interno, realizadas a nível de lª e 2ª linhas de defesa. Além disso, ressaltou que o controle interno administrativo da DGPM é constantemente monitorado, para avaliar a validade e qualidade, ao longo do tempo, em especial, por meio de reuniões mensais do Conselho de Gestão da OM. 
117. A par dessas informações, avaliou o CCIMAR que há informações e evidências de que os controles internos do DGPM, relacionados a gestão de pessoas, são consistentes, alcançando nível satisfatório. 
118. Com relação à qualidade do controle da UPC para identificar e tratar as acumulações ilegais de cargos (peça 4, p. 31) , o CCIMAR verificou que a Força instituiu a Declaração de Acumulação de Cargos/Empregos e Proventos, que, após seu preenchimento, é enviada à DGPM para análise, nos casos em que se detectar a possível acumulação, visando a verificação do respectivo enquadramento segundo a legislação vigente. Além disso, em reforço aos controles internos informados, o CCIMAR realiza consultas ao cadastro do SIAPE e aos dados de pagamento do SISPAG, bem como utiliza os alertas gerados pelo Sistema e-Pessoal, do TCU, e pelo Sistema de Trilhas de Auditoria de Pessoal, da CGU, para subsidiar a identificação de eventuais casos de acumulação ilegal de cargos na Força. 
119. Por fim, a Auditoria do Controle Interno da MB avaliou que os controles internos existentes na Força, quanto à identificação e ao tratamento das situações de acumulação ilegal de cargos, são satisfatórios. 
Análise técnica
120. Quanto a esse ponto, verificou-se que o CCIMAR encontrou evidências de que a DGPM estava adotando medidas efetivas para reduzir o quadro de pessoal da MB, em cumprimento a compromissos assumidos com o Governo Federal, fato que indicava que a força de trabalho da UPC se encontrava em conformidade com a legislação correlata. 
121. Ademais, o Controle Interno da Força verificou que a UPC estava adotando controles internos satisfatórios relacionados à gestão de pessoal, bem como quanto ao tratamento de situações de acumulação ilegal. 
122. Diante desse quadro, vê-se que não há necessidade de medidas adicionais de controle por parte deste Tribunal. 
VII. Avaliação da Gestão de Compras e Contratações (peça 1, p. 170-177) 
123. Segundo informado no RG 2019, foram realizadas pela MB, no exercício em referência, 17.218 procedimentos administrativos licitatórios, sendo: 13.974 contratações diretas, 2085 pregões e 1159 ajustes de outras modalidades. Nesses certames, foram gastos 1.541,5 milhões de reais, sendo 927,7 milhões para contratações diretas, com dispensa de licitação e inexigibilidade. 
124. Das contratações diretas, informa o RG que 64,2 milhões de reais foram gastos com despesas de investimento e 908,5 com despesas de custeio. Na parte de investimentos, foram realizadas despesas administrativas com os Projetos Estratégicos (Prosub e PMN) . Já as despesas com o custeio envolveram os serviços de energia, água e esgoto, limpeza, telecomunicações e reprografia. 
125. As principais contratações da MB no exercício de 2019 estão detalhadas no RG à peça 1, p. 177.
126. Segundo ainda informado no RG 2019 (peça 1, p. 186-188) , sobre esse tema, a MB inclui, nas suas aquisições e contratações de serviços, em seus processos licitatórios, critérios de sustentabilidade. Além disso, disse a Força que as organizações militares, que geram resíduos sólidos (por vezes classificados como tóxicos ou perigosos) , esgotos sanitários e efluentes oleosos, entre outros, e necessitam ser submetidos a processos de manejo, acondicionamento, coleta, pré-tratamento, transporte e disposição final adequada, são orientadas quanto a prática de gestão a ser implementada, observando as Normas Técnicas Ambientais (Nortam) , que foram implementadas pela própria MB.
127. À peça 1, p. 187-188, o RG 2019 da MB menciona as principais práticas de sustentabilidade adotadas pela Força. 
128. No Relatório de Auditoria do Controle Interno da MB, cabe destacar o que se segue acerca desse ponto (peça 4, p. 32-33) . 
129. O CCIMAR observou que a avaliação desse item foi realizada no Laboratório Farmacêutico da Marinha (LFM) , em atendimento ao disposto no item 6, do Anexo II, da DN TCU  180/21319. No exercício de 2019, essa OM foi responsável pela venda de 54.000.514 medicamentos sólidos, semissólidos e líquidos, dos quais 99,99% destinarem-se ao público extra da MB. Os processos licitatórios e de afastamento licitatório, bem como os Termos de Execução Descentralizada celebrados pelo LFM, foram selecionados com base nos critérios de materialidade, relevância e criticidade. 
130. Para avaliar os processos de compras e contratações da LFM, referentes ao período de janeiro a dezembro de 2019, foram definidas amostras, de acordo com as modalidades de licitação, tendo como base de informação os procedimentos licitatórios realizados e os contratos em vigor naquele exercício. 
131. Conforme Quadro à peça 4, p. 33, cerca de 92,2% dos valores das compras e contratações foram examinadas pelo Auditoria do Controle Interno da MB, e se encontram no Anexo B do Relatório de Auditoria, à peça 4, p. 63-67. 
132. Foi destacado no Relatório de Auditoria que, a partir de nov/2019, o CCIMAR passou a receber notificações do Sistema de Análise de Licitações e Contratos (ALICE) , funcionalidade do TCU que tem sido utilizada para direcionar verificações adicionais da Unidade de Auditoria Interna Governamental, a partir dos alertas quanto a 'Licitações Publicadas' e 'Pregões Adjudicados e Homologados', relacionados a exigências excessivas nos critérios de habilitação constantes nos editais; à existência de critérios de sustentabilidade e homologação de todos os itens; e à situação no SICAF de licitantes vencedores. 
133. Além dessas informações, cabe destacar do Relatório de Auditoria do Controle Interno, relativo a esse ponto, o que se segue. 
134. Quanto à regularidade dos processos licitatórios, das contratações e aquisições feitas por inexigibilidade e dispensa de licitação (peça 4, p. 33-34) , o CCIMAR observou evidências de cumprimento da legislação vigente. No entanto, para aprimorar a gestão dessa área, o Controle Interno ressaltou a necessidade de a Organização Militar atender a certas recomendações, conforme visto no exame do Tópico 4 (peça 4, p. 50-56) do Relatório Anual de Contas do CCIMAR.  
135. Com relação à qualidade dos controles internos administrativos relacionados à atividade de compras e contratações (peça 4, p. 34) , o CCIMAR, ressaltou ser necessário: 
a) o aperfeiçoamento contínuo do pessoal do LFM, tendo em vista o dinamismo das mudanças na legislação relacionada ao assunto, e, principalmente, à complexidade e à materialidade envolvidas nas contratações realizadas pela Organização Militar; 
b) o aprimoramento da Ordem Interna que trata dos procedimentos inerentes a licitações e contratos, a fim de promover um maior alinhamento às práticas estabelecidas na Instrução Normativa SEGES/ME 05/2017; 
c) a adequação da instrução dos processos licitatórios e de afastamento da licitação, visando mitigar o risco de eventuais falhas quanto a formalização dos referidos procedimentos administrativos. 
136. Para essas fragilidades, o Controle Interno da MB fez recomendações, que se encontram no exame do Tópico 4 (peça 4, p. 50-53) , a ser visto em tópico específico desta instrução. 
137. Quanto ao tema da sustentabilidade ambiental, o CCIMAR verificou que o LFM tem adotado, em seus editais, projetos básicos e termos de referências, critérios na aquisição de bens e contratações de serviços e obras, bem como informações relacionadas à separação de resíduos recicláveis, em conformidade com a Instrução Normativa 1/2020 da Secretaria de Logística e Tecnologia de Informação do Ministério do Planejamento, Orçamento e Gestão e com o Decreto 5940/2006 (peça 4, p. 34) . 
Análise técnica
138. Quanto a esse ponto, apesar de o CCIMAR ter verificado evidências de cumprimento da legislação vigente, observou que seria necessário melhorar a qualidade dos controles internos administrativos da gestão das aquisições e contratações. Esse ponto será mais detalhadamente examinado em tópico específico ainda nesta instrução. 
VIII. Avaliação da Gestão de Patrimônio e da Infraestrutura (peça 1, p. 178-179) 
139. Segundo informado no RG 2019, a gestão administrativa do patrimônio imobiliário dos imóveis da União, sob jurisdição da MB, seguia normas internas e era realizado por dois sistemas: o de Gerenciamento de Imóveis de Uso Especial da União (SPIUnet) e o do Cadastro Imobiliário da Marinha (CADIMAweb) .
140. No exercício em exame, segundo consta do RG, os principais investimentos de capital (infraestrutura e equipamentos) totalizaram o montante de R$ 116, 6 milhões, destacando-se:
a) Reconstrução da Estação Antártica Comandante Ferraz;
b) Recuperação do píer do Espaço Cultural da Marinha;
c) Ampliação do Hospital Naval de Brasília (HNBra) ;
d) Equipamentos aplicados na UFEM, tais como: Barreiras Anti-Invasão, Sinalizadores
visuais e sonoros, Prensas, Máquina de Cortes de Plasma, dentre outros;
e) Equipamentos para os sistemas de propulsão, combate e detecção de alvos aos SB-R, tais como: Gerador Diesel, Sistemas de Baterias, hélices, Sistemas Sonar e Sistemas de Comunicação;
f) Equipamentos e obras de construção do LABGENE relacionados ao PNM;
g) Equipamentos relacionados aos Projetos de Ciência e Tecnologia de interesse da MB;
h) Células fotovoltaicas para os projetos de sustentabilidade e redução de gastos com energia elétrica;
i) Equipamentos de processamentos de dados e mobiliários para as atividades laborais; 
j) Equipamentos de segurança orgânica para controle de acesso e de CFTV, bem como de proteção, sinalização, monitoramento e comunicação.
141. Consta ainda no RG, sobre esse tema, que esses investimentos, embora aquém do necessário em face de restrições orçamentárias, propiciaram a continuidade aos projetos de ciência e tecnologia, em andamento, na área técnico-científica e melhorias nos ambientes de trabalho, alojamentos e ranchos, na infraestrutura de tecnologia da informação, backup e compartilhamento de dados. 
142. Para esse ponto, o Controle Interno da MB, em seu relatório (peça 4, p. 38-40) , informou que a avaliação da gestão do patrimônio imobiliário foi realizada na Base Aérea Naval de São Pedro da Aldeia (BAeNSPA) , quanto a correção dos registros contábeis, estrutura tecnológica e de pessoal, despesas com manutenção e controles internos relativos a gestão patrimonial de bens imóveis, em atendimento ao disposto no item 9, do Anexo Il, da DN TCU 180/2019; em virtude da materialidade dos registros contábeis informados à peça 4, p. 38-39, que correspondem a 1,9% do valor financeiro total dos bens imóveis da MB, registrado no Balanço Patrimonial apurado em 31/12/2019. 
143. Após a avaliação da gestão do patrimônio imobiliário da BAeNSPA, o CCIMAR fez as seguintes observações: 
a) os registros contábeis do patrimônio imobiliário da OM observavam a legislação vigente:  
b) a estrutura tecnológica e de pessoal da BAeNSPA estava adequada para o desempenho das atividades relativas à gestão do referido patrimônio imobiliário. 
144. No entanto, apurou o CCIMAR que, apesar da existência de normativos relacionados ao patrimônio imobiliário no âmbito da OM, há a necessidade de publicação de uma Ordem Interna que regulamente as atividades e os procedimentos atinentes à operação do SPIUnet, executados pela Seção de Patrimônio Imobiliário e Tombos, o que será visto no detalhamento da Constatação 4.6.1, peça 4, p. 57-58, ainda nesta instrução. 
145. O Controle Interno da MB ressaltou que, em virtude das limitações impostas ao presente trabalho pela pandemia do Covid-19, não foi possível a realização de atividades de campo, para verificar, in loco, a situação física dos imóveis sob a responsabilidade da BAeNSPA, não podendo, assim, avaliar o atendimento das normas quanto à guarda das plantas e demais documentações, demarcação e cercaduras dos imóveis da OM. Diante disso, considerou satisfatória a qualidade dos controles internos administrativos da OM, relativos à gestão do patrimônio imobiliário.
146. Ainda nesse ponto, quanto à gestão dos riscos relacionados ao patrimônio imobiliário, a Auditoria do Controle Interno da MB apurou que a referida OM possui Plano de Gerenciamento de Riscos (PGR) para o horizonte de 2018-2022, mas nenhum dos riscos presentes no PGR estava relacionado à gestão do patrimônio imobiliário. Embora não previstos no PGR, a OM possuía, à época da auditoria, conhecimento de alguns dos riscos afetos à gestão do patrimônio imobiliário (deterioração, avarias, acidentes, poluição hídrica, etc.) . Entretanto, não era aplicada a esses riscos a metodologia adequada, fato que será melhor examinado no tópico da Constatação 4.6.2, peça 4, p. 58, em tópico específico nesta instrução.
Análise técnica
147. Para esse ponto, após exame do Controle Interno da MB, foi verificado na OM selecionada que os registros contábeis e a estrutura tecnológica e de pessoal eram adequados à gestão do patrimônio imobiliário. 
148. No entanto, foram constatadas falhas quanto à regulamentação das atividades e procedimentos relativos ao SPIUnet, bem como quanto à gestão dos riscos do tema em exame. Nesse sentido, esse ponto será ainda analisado em tópico específico nesta instrução. 
IX. Avaliação da Gestão da Tecnologia da Informação, peça 1, p. 180-183
149. Segundo consta do RG 2019, a conformidade legal da Gestão da Tecnologia da Informação da MB observa e aplica um vasto conjunto de regras, diretrizes e políticas estabelecidas pelos diversos Órgãos Federais, conforme visto na figura 13 da peça 1, p. 180. 	Toda essa estrutura de governança é estruturada por sistema de informações gerenciais e apoiada por órgãos da MB. 
150. À peça 1, p. 183 do RG consta os principais sistemas desenvolvidos pela área de TI da Força e os objetivos para os quais o respectivo sistema foi desenvolvido. 
151. Destacou ainda a UPC nesse ponto, no exercício de 2019, que os grandes desafios recaíam sobre a capacitação/qualificação de pessoal e o atendimento das necessidades diante do orçamento deficitário, o que podia expor a MB a riscos como alongamento de prazo na execução de projetos e perda de conhecimento técnico.
152. No Relatório de Auditoria do Controle Interno da MB, cabe destacar as seguintes informações quanto a esse ponto. 
153. No exercício de 2019, o valor total de recursos empenhados pela Diretoria de Comunicações e Tecnologia da Informação da Marinha (DCTIM) , aplicados às metas físicas associadas diretamente as atividades de TIC, foi de R$ 17.900.380,71, sendo as principais iniciativas de projetos de TIC em andamento, as seguintes: 
a) migração da ferramenta de Correio Eletrônico (previsão de conclusão: 2020) ; 
b) migração dos sistemas operacionais Windows para Linux nas estações de trabalho (previsão de conclusão: 2023) . 
154. Também foi apurado pelo CCIMAR que a gestão de riscos de TI na MB encontrava-se em estágio básico, pela não implementação de plano de gerenciamento de riscos específico. As revisões do Plano Estratégico da Marinha e do Plano Estratégico de TI, que permaneceram em andamento em 2019, tinham obstado o desenvolvimento da referida área, por impossibilitar o alinhamento do gerenciamento de risco de TI aos objetivos estratégicos da MB.  
155. Em relação à autoavaliação realizada pela MB, no interesse dos últimos Levantamentos de Governança e Gestão Públicas efetuados pelo TCU, nos exercícios 2017 e 2018, observou o Controle Interno que a MB manteve o nível 'aprimorado' em relação à governança e a gestão de TI, conforme pode se ver no Quadro à peça 4, p. 38.  
156. Por fim, quanto a esse ponto, destacou ainda o Controle Interno da Força a necessidade da DCTIM, assim como as demais instâncias de governança de TIC na MB, considerar, durante as atividades relacionadas a revisão do PETIM e PDTIC, as disposições constantes no Decreto 10.332, de 28 de abril de 2020, que instituiu a Estratégia de Governo Digital, para o período de 2020 a 2022, no âmbito dos órgãos e das entidades da Administração Pública Federal Direta, Autárquica e Fundacional.
Análise técnica
157. Nesse ponto, a avaliação da gestão da tecnologia da informação restou parcialmente prejudicada, em virtude da não implementação do plano de gerenciamento de riscos específico nessa área. Isso se deu porque os Planos Estratégicos da Marinha e de Tecnologia da Informação se se encontravam em revisão no exercício examinado. 
158. No entanto, o CCIMAR apurou a necessidade de atualizar o Catálogo de Sistemas Digitais, o que será examinado em tópico específico desta instrução que tratará da avaliação das falhas/irregularidades relevantes.  
X. Avaliação da qualidade e suficiência dos Controles Internos Administrativos instituídos pela UPC com vistas a garantir que seus Objetivos Estratégicos fossem atingidos
159. Para esse ponto, cabe destacar as informações que se seguem, apresentadas no seu RG 2019. 
160. A figura 5, peça 1, p. 30, ilustra quem está envolvido com a governança no âmbito da MB.  
161. Para poder avaliar, direcionar e monitorar sua própria gestão, cada OM possui, em sua estrutura interna, um Conselho de Gestão, que tem por finalidade assessorar o Comando ou a direção da OM na administração econômico-financeira e gerencial e no desenvolvimento organizacional, mediante planejamento, programação, controle e fiscalização da aplicação de recursos orçamentários, financeiros e patrimoniais colocados à disposição da OM ou pelos quais seja responsável. Para garantir a legalidade, a economicidade, a eficiência, a eficácia e a legitimidade dos atos, processos e procedimentos da MB, as OM seguem o preconizado na instrução do EMA intitulada 'EMA-134 - MANUAL DE GESTÃO ADMINISTRATIVA DA MARINHA', peça 1, p. 28.
162. Com relação aos canais de comunicação, o site institucional da MB (www.marinha.mil.br) oferece diversos canais de interação com o público externo. Os links do 'Serviço de Informação ao Cidadão - SIC', 'Ouvidoria' e Mídias Sociais estão disponíveis no site para registro, tratamento e respostas às demandas de informação. Os meios legítimos para tratamento das manifestações são pelos sistemas oferecidos pela Controladoria Geral da União: e-SIC e e-Ouv (peça 1, p, 31) .      
163. No que toca ao mecanismo da transparência, informa o RG que os Relatórios de Gestão e de Auditoria de Gestão da MB encontram-se disponíveis na página da internet do CCIMAR, no endereço https://www.marinha.mil.br/ccimar/relatorios-de-auditoria; bem como no menu 'Acesso à Informação' / 'Auditorias', estão disponibilizadas informações sobre os trabalhos de auditoria e outras ações de controle realizados na MB (peça 1, p. 34) .
164. Ainda no site da MB, segundo informa o RG 2019, é disponibilizado ao cidadão, de forma clara, os principais serviços prestados pela instituição, seus canais de acesso, horários de atendimento, prazos para obtenção do serviço e os compromissos com os padrões de atendimento estabelecidos, sendo um instrumento para reforçar a parceria com o cidadão no aperfeiçoamento da atuação das OM da MB e no cumprimento das respectivas missões.
165. Quanto à gestão de riscos e controles internos, consta do RG 2019 as seguintes informações (peça 1, p. 36-41. 
166. Na MB, a Gestão de Riscos é uma ferramenta de emprego consolidado no nível organizacional, aplicado no Planejamento Estratégico Organizacional (PEO) de todas as OM. No entanto, com a edição da Instrução Normativa (IN) Conjunta MP/CGU 01/2016, houve a necessidade de que ela deixasse de ter caráter normativo para se elevar ao patamar de política do órgão, aprovada pela Portaria 110/MB/2017. 
167. O processo de gestão de riscos é apresentado mediante um Plano de Gerenciamento de Riscos, que especifica a abordagem, os componentes de gestão e os recursos aplicados para o gerenciamento dos riscos. Esse plano estava em elaboração no exercício de 2019, de forma coordenada com a atualização do PEM, também em andamento, sendo os dois previstos para 2020. 
168. O processo de Gestão de Riscos possui cinco fases: Identificação de Riscos; Análise e Avaliação de Riscos; Tratamento de Riscos; Monitoramento de Riscos; e Comunicação. 
169. À peça 1, p. 40-41, constam especificados os principais riscos vinculados aos objetivos estratégicos finalísticos. Para cada OBNAV, são detalhados os riscos envolvidos e os controles para mitigá-los. 
170. Quanto a esse tema, cabe destacar as informações que se seguem do Relatório do CCIMAR (peça 4, p. 41-45) .
171. Para realizar essa avaliação, o Controle Interno da Força selecionou o Estado-Maior da Armada (EMA) , em atendimento ao disposto no item 11, do Anexo II, da DN TCU 180/2019, em virtude de a OM ter a missão de formular os documentos de alto nível da Marinha, orientar, coordenar e acompanhar a execução dos esforços de interesse estratégico da Instituição. 
172. O trabalho de auditoria do CCIMAR avaliou a qualidade e a suficiência dos controles internos administrativos instituídos pela UPC, para garantir, com razoável segurança, que seus objetivos estratégicos fossem atingidos, considerando os cinco componentes da estrutura de controle interno: ambiente de controle; avaliação de riscos; atividades de controle; informação e comunicação; e monitoramento. 
173. Após exames realizados, o Controle Interno da MB observou que que os componentes do sistema de controle interno adotados pela MB estão condizentes, com razoável segurança, com as necessidades da UPC. 
174. Quanto ao componente 'Ambiente do Controle', a auditoria observou que a OM dispõe de uma cultura de controle aprimorada e alinhada com os dispositivos legais em vigor, propiciando o necessário incentivo à conduta ética e íntegra de seus servidores, com base nas Normas internas e legislações pertinentes. No entanto, foi observada a necessidade de aprimorar a disseminação das informações sobre a integridade, entre os diversos membros e colaboradores da UFC, considerando os resultados de pesquisa específica sobre o tema, realizada no exercício de 2019, pelo EMA, o que será mais detalhado no tópico da Constatação 4.2.1, peça 4, p. 48-49. 
175. Em relação ao componente 'Avaliação dos Riscos', o Controle Interno da MB observou que a OM adotava um processo formal e sistemático de planejamento e de gestão estratégica, para estabelecer e gerenciar os objetivos estratégicos, incluindo a missão, a visão, os valores e compromissos da Organização. Havia definição de objetivos e eram estabelecidos padrões (indicadores, metas, resultados esperados e afins) para medir o progresso, a qualidade e o desempenho desejado das ações. 
176. No entanto, o CCIMAR apurou que, no RG 2019, foram identificados pela UPC os riscos associados ao alcance dos OBNAV, porém, não foi realizado o seu gerenciamento, o que mostra que esse componente está parcialmente presente, em estágio básico. Nesse sentido, o Controle Interno da MB apontou como importante que a UPC execute, de forma estruturada, as atividades pertinentes ao gerenciamento de seus riscos corporativos, com a consequente adoção das necessárias medidas de mitigação e de fortalecimento das práticas de governança corporativa.
177. No que toca ao componente 'Atividades de Controle', o CCIMAR verificou que a OM possui instrumentos de controle estabelecidos em consonância com as Normas da Administração Pública Federal e as Normas de Administração da MB, o que mostrou que a UPC tem procedimentos de controle satisfatórios, estando sua estrutura de controle suportada por documentos normativos e orientadores. 
178. Com relação ao componente 'Informação e Comunicação', a Auditoria do Controle Interno da MB observou que, no plano interno, havia um adequado atendimento dos requisitos relacionados a identificação, documentação, armazenamento e comunicação das informações consideradas relevantes para a gestão. 
179. No contexto externo, destacou o CCIMAR que o sítio da MB na Internet contém, entre outras informações, link específico sobre acesso a informação, dissertando sobre: ações de programas da MB; participação social; auditorias; Serviço de Informação ao Cidadão; e Carta de Serviços ao Cidadão; além de outras plataformas digitais de comunicação com a sociedade e demais partes interessadas, tais como as redes sociais (facebook e Master) e o Youtube. 
180. No entanto, apesar desses pontos positivos, a auditoria verificou que apenas 38% das solicitações registradas no e-OUV-MB foram plenamente resolvidas, enquanto que, no e-SIC, apurou-se o percentual de 50%, o que indica que há necessidade de evoluções constantes na comunicação da UPC com a sociedade e com as demais partes interessadas. 
181. Em relação ao componente 'Monitoramento', o Controle Interno da MB destacou que a UPC realizou autoavaliações no interesse do Levantamento Integrado de Governança Organizacional Pública, conduzido pelo TCU nos exercícios de 2017 e 2018, tendo sido mantido o nível 'aprimorado' em relação à governança, conforme observado no quadro à peça 4, p. 45. 
182. Ainda nesse ponto, o CCIMAR ressaltou que, no exercício em exame, foram realizadas onze auditorias presenciais, e emitidas 3080 notas de auditoria para diversas OM no caso das auditorias a distância, referentes a avaliações de conformidade de atividades/transações afetas à execução orçamentária e financeira, ao pagamento de pessoal civil e militar, e ao patrimônio (bens móveis e imóveis) . 
Análise técnica
183. No tocante a esse ponto, conforme visto acima, o CCIMAR apurou que os componentes do sistema de controles internos, adotados pela UPC, estavam adequados, com razoável segurança, ante as necessidades da Força. 
184. Apesar disso, o Controle Interno da MB observou falhas no componente 'ambiente de controle', fato que será examinado mais adiante com maior profundidade. 
AVALIAÇÃO DAS FALHAS E/OU IRREGULARIDADES RELEVANTES
Item 4.1 - Conformidade das peças 
Constatação 4.1.1 - Incompletude das informações no Relatório de Gestão de 2019 da UPC (peça 4, p. 47-48) 
185. Apurou o CCIMAR que o Relatório de Gestão de 2019 da UPC não apresentou informações sobre: 
a) como a Unidade planejou o cumprimento dos principais objetivos estabelecidos para o exercício e para os seguintes, e sua respectiva vinculação aos objetivos estratégicos e a missão da UPC; 
b) o planejamento de recursos necessários para o alcance dos objetivos estabelecidos para o exercício e de como a UPC se preparou para obtê-los ou garantir a sua obtenção; 
c) a manifestação da Alta Administração e as medidas adotadas em relação aos indicadores de governança e gestão. 
186. Em relação a essa constatação, a UPC afirmou que teria prestado as informações solicitadas; mas ponderou que aquelas atinentes ao Capítulo 2 do RG (governança, estratégia e alocação de recursos) serão aprimoradas para a apresentação na Prestação das Contas de 2020. 
187. O Controle Interno da MB, apesar dessa argumentação da UPC, manteve a constatação, em virtude da necessidade de monitoramento. De forma a corrigir a falha nas próximas contas, o Controle Interno da MB fez recomendações para, durante a elaboração do conteúdo dos próximos RG: 
a) incluir as informações descritas nas alíneas 'a' a 'c' da constatação; 
b) utilizar a 'Ferramenta para Autoavaliação de Relatórios de Gestão na forma de Relato Integrado', disponibilizada pelo TCU, para aprimoramento do processo de confecção do referido documento. 
Análise técnica
188. Cabe observar que essas falhas são de natureza formal e não comprometeram a compreensão e a análise do desempenho da gestão do exercício de 2019 da MB, tendo em vista a informação de que o Planejamento Estratégico da UPC se encontrava em revisão. 
189. Desse modo, verifica-se não haver a necessidade de serem feitas ressalvas nas contas dos responsáveis pela Unidade em relação a esse item. Ademais, entende-se que as recomendações feitas pelo Controle Interno da são pertinentes, e suficientes para sanar esse ponto; não sendo necessária ações de controle adicionais por parte deste Tribunal. 
Item 4.2 - Avaliação de Controles Internos e de Desempenho da Gestão
Constatação 4.2.1 - Insuficiência na disseminação de informações sobre o Programa de Integridade da Marinha (peça 4, p. 48-49) 
190. A Auditoria do Controle Interno da MB, no exercício de 2019, ao realizar pesquisa sobre o tema 'Integridade' junto ao pessoal da MB, apurou os seguintes resultados: 
a) 80% dos seus integrantes não têm conhecimento do Programa de Integridade da Marinha; 
b) 70% não têm conhecimento do setor responsável, em suas respectivas OM, pelas funções de identificação, análise e avaliação, tratamento e monitoramento e comunicação de riscos, incluídos aí os riscos de integridade. 
191. Em sua manifestação, a UPC se manifestou no sentido de que: 
a) o Programa de Integridade da MB vem sendo divulgado por meio de Notas em Boletim de Ordens & Notícias, de forma a dar capilaridade ao tema na Força; 
b) montará plano de ação a partir das observações do relatório, decorrentes da Pesquisa de Integridade na MB; 
c) elaborará uma série de imagens contendo mensagens para reforçar a cultura de integridade, customizados para a MB; 
d) o Plano de Integridade estava sofrendo alteração, para torná-lo mais simples e objetivo, visando proporcionar o aumento da percepção da importância dado ao tema na MB. 
192. O Controle Interno da MB considerou que estava em andamento inciativas da UPC para fortalecer a disseminação do tema 'Integridade' entre os seus membros e colaboradores. No entanto, manteve a constatação, em razão da necessidade de monitoramento; e, para corrigir a falha, fez recomendação no sentido de a UPC implementar e monitorar as ações destinadas a ampliar e sedimentar o conhecimento do pessoal acerca do Programa de Integridade da Marinha, bem como dos seus demais documentos internos correlatos. 
Análise técnica
193. Embora se constatado pelo CCIMAR que a UPC não estava, no exercício em exame, sendo eficiente quanto à disseminação de informações sobre o seu Programa de Integridade, o que foi comprovado por meio de pesquisa; a OM adotou medidas suficientes para o aumento da percepção do tema entre seus membros. 
194. Considerando que se trata de falha apenas de caráter formal e que o CCIMAR fará o seu acompanhamento nas próximas contas, verifica-se suficiente a recomendação do Controle Interno da Força para o saneamento do processo. 
195. Dessa forma, vê-se que a falha em exame não é suficiente para ressalvar as contas dos responsáveis; bem como que, nesse momento processual, não se sugere outras medidas de controle por parte desta Corte de Contas.
Item 4.3 - Gestão Orçamentária e Financeira 
Constatação 4.3.1 - Necessidade de aperfeiçoamento do controle do estoque de despesas inscritas em Restos a Pagar, peça 4, p. 49-50
196. Na auditoria do Controle Interno da MB, em 2019, apurou-se que a inscrição em Restos a Pagar (RP) , referente às ações orçamentárias 14T7 e 1N56 do Programa 2058 (Defesa Nacional) , sob responsabilidade do CM, representou 72,6% e 61,4%, respectivamente, das despesas empenhadas, montantes significativamente altos. 
197. Em relação ao fato, a Unidade examinada disse que houve dessincronização de alguns marcos contratuais com o ano fiscal, o que ensejou a inscrição de montantes expressivos em Restos a Pagar Não Processados (RPNP) , em relação às referidas ações orçamentárias. Ademais, os RPNP foram motivados pelo descumprimento, por parte de fornecedores, dos prazos para a entrega de materiais, prestação de serviços e/ou execução de marcos contratuais. 
198. O Controle Interno da MB, por sua vez, apesar da manifestação da UPC, manteve a constatação, em virtude da necessidade de monitoramento; bem como fez recomendação à UPC para implementar rotinas de controle interno, visando mitigar a ocorrência de elevados percentuais de RPNP em ações orçamentárias, ao final de cada exercício financeiro. 
Análise técnica
199. Apesar da constatação identificada pelo CCIMAR, viu-se que a UPC apresentou justificativas razoáveis para o fato. No entanto, o Controle Interno da MB manteve a recomendação para acompanhamento nas próximas contas. 
200. Considerando que se trata de falha apenas de caráter formal, e que haverá monitoramento por parte do CCIMAR, verifica-se suficiente a recomendação do Controle Interno da Força para o saneamento desse ponto.  
Item 4.4 - Gestão de Compras e Contratações 
Constatação 4.4.1 - Necessidade de aprimorar a Ordem Interna que dispõe sobre procedimentos inerentes a licitações e contratos (peça 4, p. 50-51) 
201. O CCIMAR verificou que a referida norma da Força não aborda os aspectos importantes da Instrução Normativa SEGES/ME 05/2017, especialmente quanto ao detalhamento dos procedimentos observados na MB, em relação às fases de Planejamento da Contratação e da Gestão do Contrato. 
202. A par dessa falha, a UPC informou que a Ordem Interna está em processo de atualização, já minutada, e, àquele momento, encontrava-se em análise para aperfeiçoamento e aprovação.
203. Apesar das providências parciais implementadas pela UPC, o Controle Interno da MB manteve a constatação, tendo em vista a necessidade de monitoramento; bem como fez recomendação à UPC para atualizar e publicar a Ordem Interna, o mais rápido possível, observando, em especial, as normas infralegais editadas pela Instrução Normativa Seges/ME 5/2017. 
Constatação 4.4.2 - Fragilidades relacionadas à capacitação do pessoal que exerce as funções de membro da Comissão Permanente de Licitações (CPL) , Pregoeiro e equipe de apoio (peça 4, p. 51-52) . 
204. Apurou a auditoria realizada pelo Controle Interno em 2019 na MB que não foi apresentada, pelo Laboratório Farmacêutico da Marinha (LFM) , a documentação comprobatória da realização, nos últimos dois anos, de treinamentos ou capacitações dos servidores responsáveis pela condução dos processos licitatórios da OM, o que aumentava o risco de ocorrência de falhas administrativas relacionadas à inobservância de procedimentos preconizados na legislação sobre licitações e contratos, que tem sofrido constantes atualizações. 
205. A UPC, em relação ao fato levantado, informou que estaria tomando as providências quanto à qualificação do pessoal, por meio dos cursos oferecidos pela Escola Nacional de Administração Pública (Enap) e também pela Escola de Administração Fazendária (Esaf) . 
206. O Controle Interno da MB, apesar da iniciativa da UPC, manteve a constatação, em virtude da necessidade do seu monitoramento; bem como, para evitar a repetição da falha, fez recomendação à Unidade para elaborar e implementar ações específicas de capacitação dos servidores envolvidos nas atividades atinentes à gestão das compras e contratações, atentando, especialmente para a utilização das plataformas de Ensino a Distância (EAD) disponíveis. 
Constatação 4.4.3 - Deficiências no planejamento anual de aquisições e contratações (peça 4, p. 52) 
207. Observou a Auditoria do Controle Interno na MB que, ao analisar os processos selecionados na amostragem, e compará-los com as informações disponibilizadas no Programa de Aplicações de Recursos (PAR) e no Calendário de Licitações do LFM, para o ano de 2019, foi possível observar inconsistências no planejamento anual das aquisições e contratações. Os três processos licitatórios selecionados na amostra não estavam presentes no PAR, e um deles também estava ausente no Calendário de Licitações do LFM. 
208. Para esse fato, a UPC informou que a seção de obtenção do LFM só dava início ao processo com a entrada do Projeto Básico ou Termo de Referência, produzidos pelo setor requisitante; e que a simples previsão de aquisição de bem ou serviço, por si só, não garantia a antecipação dos procedimentos. 
209. O Controle Interno da MB, a par da justificativa, ponderou que o cronograma anual de licitações, com base no PAR, evidencia o planejamento das contratações da OM para o decorrer do exercício financeiro, e deve ser acompanhado e avaliado o seu cumprimento, promovendo as alterações necessárias no cronograma inicialmente planejado. 
210. Apesar da argumentação da Unidade, o Controle Interno manteve a constatação, em virtude da necessidade de monitoramento. 
211. Para corrigir a falha, o CCIMAR fez recomendação no sentido de a UPC incluir no Calendário Anual de Licitações/Aquisições somente os processos licitatórios e de afastamento das licitações, atinentes a metas físicas que estejam previstas no PAR, atentando para o acompanhamento e a atualização desses documentos de planejamento, no decorrer do exercício. 
Constatação 4.4.4 - Ausência de listas de verificação nos processos e afastamentos licitatórios (peça 4, p. 53) 
212. Em uma amostra de processos licitatórios, o Controle Interno da MB verificou que não houve a juntada das listas de verificação durante a instrução dos processos, aumentando, dessa forma, o risco de falhas quanto a formalização dos referidos procedimentos administrativos. 
213. A Unidade examinada, a par dessa falha, disse que as listas seriam incluídas em todos os processos. 
214. O CCIMAR observou que a utilização de listas de verificação constitui uma boa prática de controle preventivo, sendo recomendada pela própria Consultoria Jurídica da União (CJU) , que disponibiliza, em seu sítio na internet, listas de verificações por modalidade de licitação e orienta que os processos sejam encaminhados, para apreciação jurídica, acompanhados das respectivas listas. Além disso, o Ministério de Economia determina que os pregoeiros e as equipes de apoio adotem as listas de verificação nos processos de aquisição de materiais e serviços, visando o aperfeiçoamento dos procedimentos realizados nos pregões eletrônicos. 
215. Diante disso, o Controle Interno da MB manteve a constatação, uma vez que será necessário o seu monitoramento no próximo exame das contas da UPC. E para corrigir a falha, recomendou à UPC para implementar a rotina de inclusão das listas de verificação nos processos administrativos atinentes às compras e contratações. 
Constatação 4.4.5 - Ausência de memória de cálculo para determinar a quantidade estimada da contratação (peça 4, p. 53-54) 
216. A partir de amostra selecionada, o CCIMAR verificou a ausência das memórias de cálculos e outros documentos comprobatórios capazes de fundamentar, de maneira clara e precisa, a estimativa das quantidades adquiridas/contratadas. 
217. Em sua manifestação, a Unidade examinada disse que os setores solicitantes passarão a apresentar a memória de cálculo e os documentos que lhe dão suporte por ocasião do planejamento da contratação, conforme o subitem 4.2 da nova Ordem Interna. 
218. O Controle Interno da MB entendeu que, apesar da providência parcial informada pela UPC, era o caso de manter a constatação, em virtude de ser necessário o monitoramento nas próximas contas. E para corrigir a falha, o CCIMAR recomendou à MB para instruir os processos administrativos atinentes as compras e contratações com as memórias de cálculo da estimativa das quantidades e seus respectivos documentos comprobatórios. 
Constatação 4.4.6 - Fragilidades relacionadas à prestação de garantia financeira nas contratações de serviços (peça 4, p. 54-55) 
219. No decorrer da auditoria realizada pelo Controle Interno da MB, em 2019, a equipe verificou as seguintes fragilidades:
a) ausência de prestação de garantia financeira prevista em edital/contrato, relativo aos Pregões Eletrônicos 35/2018 e 05/2019; 
b) apresentação de garantia financeira em desacordo com o prazo previsto no edital, para o pregão Eletrônico 18/2018; 
c) ausência de registro no Siafi de garantias financeiras prestadas pelos contratantes.
220. Para esses fatos, a UPC informou que haverá maior rigor quanto à exigência da apresentação da garantia, bem como da sua validade e do registro no Siafi, conforme alínea 'd' do subitem 3.4, da nova Ordem Interna.
221. O Controle Interno do MB, por sua vez, apesar do compromisso da UPC em sanar a falha, manteve a constatação, em virtude da necessidade de monitoramento desse ponto próximas contas. Além disso, recomendou à UPC para implementar rotina de verificação periódica, pelo Conselho de Gestão, da situação das garantias financeiras em poder da OM, a fim de supervisionar a atuação dos gestores e fiscais de contratos designados, em relação a observância das condições previstas no edital, para apresentação dos referidos instrumentos pelos fornecedores, e assim identificar e diagnosticar eventuais impropriedades como as descritas no fato/evidência.
Constatação 4.4.7 - Inadequação de Instrumento de Medição de Resultados (peça 4, p. 55-56) 
222. A auditoria realizada pelo Controle Interno da MB, no exercício de 2019, ao examinar o Pregão Eletrônico 05/2019, verificou que o Instrumento de Medição de Resultados (IMR) não era adequado para mensurar a qualidade dos serviços prestados por meio das contratações, que tiveram por objeto o transporte rodoviário de medicamentos sólidos de uso humano para diversas localidades do território nacional. Os parâmetros do IMR eram genéricos, fazendo referências a itens do Termo de Referência, sem, contudo, apresentar uma metodologia de cálculo, clara e objetiva, capaz de mensurar a qualidade dos serviços contratados. 
223. Para essa falha, a UPC se manifestou no sentido de que os setores solicitantes serão orientados quanto à importância dos parâmetros do IMR para a aferição da qualidade da prestação dos serviços, conforme subitem 4.3 do nova Ordem Interna. 
224. O CCIMAR, ao examinar a justificativa da UPC, considerando que o serviço contratado envolve transporte e entrega de materiais, ponderou que uma possibilidade de emprego adequado do IMR, no caso concreto, seria a elaboração de índices capazes de mensurar o cumprimento de prazos nas entregas ou ainda, possíveis danos às embalagens dos medicamentos transportados, aplicando em seguida, os ajustes cabíveis nos pagamentos devidos às empresas. 
225. Apesar da providência informada pela Unidade, o Controle Interno da MB manteve a constatação, em virtude da necessidade de monitoramento nas próximas contas. Ademais, recomendou à UPC para aprimorar os procedimentos intentos relativos a elaboração de IMR, a fim de dar maior efetividade ao emprego dessa ferramenta, e auxiliar a Administração mensurar melhor a qualidade dos serviços que lhe são prestados.
Análise técnica
226. O CCIMAR apurou algumas falhas na gestão das aquisições e contratações na OM selecionada para essa avaliação. Em sua manifestação, a UPC adotou ou se comprometeu a adotar medidas para saneamento dos pontos questionados. 
227. Cabe observar que as impropriedades apontadas pelo CCIMAR, no seu conjunto, devem ser consideradas como de média gravidade, por envolver valores expressivos executados pela Força; bem como por se relacionar a processos chaves dentro da estrutura da MB, que envolvem valores expressivos de despesas. Nesse sentido, os fatos apontados pelo Controle Interno são suficientes para se ressalvar as contas dos responsáveis pelos referidos atos. 
228. Dessa forma, sugere-se ressalvar as contas dos responsáveis por essa área de gestão, bem como considera-se apropriadas as recomendações expedidas pelo Controle Interno da Força. Além disso, com o intuito de prevenir a recorrência dessas falhas, sugere-se dar ciência à Unidade examinada delas.  
Item 4.5 - Gestão da Tecnologia da Informação
Constatação 4.5.1 - Desatualização e incompletude do Catálogo de Sistemas Digitais (peça 4, p. 56-57) .
229. Apurou o CCIMAR, no exercício de 2019, que as informações constantes no Catálogo de Sistemas Digitais, gerenciado pela DCTIM, necessitam de atualização e de serem complementadas.
230. A Unidade examinada, para essa falha detectada, justificou que será adotada uma política de atualização anual desse catálogo nas OM da Força. Além disso, está em alteração o formato de preenchimento de alguns campos, bem como a inclusão de outros. 
231. O Controle Interno da MB, em complemento à constatação, observou, durante os exames efetuados, a existência de informações defasadas no Catálogo, fato que resulta em consultas ineficazes, e que dificulta o levantamento dos sistemas críticos da MB e a consequente adoção de medidas de controle em resposta aos riscos inerentes identificados. 
232. Entendeu o CCIMAR que a manifestação da Unidade corrobora o achado de auditoria, apesar das iniciativas visando o aprimoramento do Catálogo; e que seria mantida a constatação, em virtude da necessidade de monitoramento. Além disso, visando corrigir a falha, o Controle Interno da MB fez recomendação à Força para concluir a atualização do Catálogo de Sistema Digitais, agregando ao cadastro existente informações quanto a criticidade e a relevância dos sistemas que efetivamente estejam em produção. 
Análise técnica
233. Após identificada a falha pelo CCIMAR, viu-se que a UPC se comprometeu a atualizar as informações do seu Catálogo de Sistemas Digitais, o que poderá ser verificado nas próximas contas pelo próprio Controle Interno da Força. 
234. Ademais, referida falha não se reveste de gravidade suficiente para ressalvar as contas dos responsáveis por essa área da gestão.  
235. Assim, considerando que se trata de falha apenas de caráter formal, e que haverá monitoramento por parte do CCIMAR, verifica-se suficiente a recomendação do Controle Interno da Força para o saneamento desse ponto, não sendo necessária a adoção por parte deste Tribunal de medidas adicionais de controle. 
Item 4.6 - Gestão do Patrimônio Imobiliário
Constatação 4.6.1 - Necessidade de melhoria na definição de políticas e procedimentos da gestão do patrimônio imobiliário na BAeNSPA (peça 4, p. 57-58) 
236. Durante a fiscalização na MB, não foi apresentada à Equipe de Auditoria do Controle Interno da MB a Ordem Interna que regula as responsabilidades, processos e procedimentos de controle, atinentes a gestão dos bens imóveis da BAeNSPA. 
237. Quanto ao fato, após manifestação da UPC, o CCIMAR considerou conveniente e adequada a iniciativa da Força quanto à elaboração de normativo específico para tratar da gestão dos bens imóveis, faltando a sua aprovação e publicação. No entanto, destacou que, apesar da providência parcial implementada, a constatação se manteve, em virtude da necessidade de monitoramento. Ademais, com o intuito de reforçar a necessidade de correção da falha, recomendou à UPC para aprovar e publicar a Ordem Interna, relativa à gestão patrimonial da BAeNSPA, cuja minuta se encontra em tramitação.
Constatação 4.6.2 - Ausência de previsão, em plano formal, dos riscos inerentes à gestão dos bens imóveis na BAeNSPA (peça 4, p. 58) 
238. Apurou a equipe de auditoria do CCIMAR que o Plano de Gerenciamento de Riscos (PGR) da referida OM não identifica os riscos relacionados ao patrimônio imobiliário, sob a sua responsabilidade.
239. Quanto a essa impropriedade, a UPC informou que os riscos relativos à Gestão Patrimonial de Imóveis da OM foram mapeados e serão lançados no PGR da BAeNSP. 
240. O Controle Interno da MB ressaltou que, embora os riscos relativos à gestão do patrimônio imobiliário não tenham sido devidamente formalizados pela OM no PGR, a BAeNSPA possui conhecimento deles, mas não aplica a eles a metodologia adequada, em especial, no que diz respeito a análise, ao planejamento de respostas e ao controle.
241. Diante disso, considerou o Controle Interno da MB que, apesar da providência parcial implementada, a constatação se manteve, em virtude da necessidade de monitoramento nas próximas contas. Além disso, fez recomendação à Força para incluir e manter, no Plano de Gerenciamento de Riscos da OM, os riscos referentes à gestão de imóveis, incluindo informações sobre os controles instituídos para mitigá-los. 
Análise técnica
242. Pelo que se viu, foram apuradas duas falhas na gestão do patrimônio imobiliário da BAeNSPA, para as quais a OM adotou providências parciais, bem como se comprometeu em sanear os pontos integralmente. Isso poderá ser verificado nas próximas contas pelo CCIMAR. 
243. Ademais, referidas falhas não se revestem de gravidade suficiente para ressalvar as contas dos responsáveis por essa área da gestão.  
244. Assim, considerando que se trata de falha apenas de caráter formal, e que haverá monitoramento por parte do CCIMAR, verifica-se suficiente as recomendações do Controle Interno da Força para o saneamento desse ponto, não sendo necessária a adoção por parte deste Tribunal de medidas adicionais de controle. 
245. Ao final do Relatório de Auditoria 1/2020 do CCIMAR, referente às contas do Comando da Marinha, exercício de 2019, a fiscalização concluiu pela regularidade da gestão do dirigente máximo da UPC e dos demais responsáveis relacionados no rol de responsáveis, sugerindo a emissão do certificado de auditoria, com quitação. 
CONCLUSÃO
246. Trata-se de processo de prestação de contas do Comando da Marinha, referente ao exercício de 2019. O processo reuniu os requisitos indispensáveis à tramitação nesta Corte de Contas. 
247. Em atenção ao prescrito na Decisão Normativa 180/2019, foram avaliadas as Gestões Orçamentária e Financeira, de Compras e Contratações, de Pessoas, do Patrimônio Imobiliário e de Tecnologia da Informação (TI) , o Planejamento, o Desempenho e os Controles Internos dessa UPC. 
248. Quanto à Conformidade das Peças, foram verificadas incompletudes, mas insuficientes para impedir o exame da prestação de contas. Considerou-se adequadas e suficientes as recomendações do Controle Interno da Marinha para sanar esse ponto.
249. Quanto à gestão das compras/aquisições e contratações, a avaliação se deu no Laboratório Farmacêutico da Marinha (LFM) , e foram constatadas sete falhas. Após examinar essas impropriedades, foi possível verificar que elas, no seu conjunto, foram consideradas de gravidade média, por se envolverem com fatos relevantes da execução das despesas da UPC, o que é suficiente para ressalvar as contas dos responsáveis pela área. 
250. Para essas falhas, sugeriu-se ressalvar as contas dos responsáveis por essa área de gestão; bem como dar ciência dessas impropriedades ao CM para que sejam tomadas medidas para evitar a repetição nos próximos exercícios de fatos da espécie. 
251. Cabe destacar que o LFM é subordinado à Diretoria-Geral de Pessoal da Marinha (DGPM) , que, no decorrer do exercício de 2019, teve dois diretores como responsáveis pelos atos de gestão. 
252. Nas avaliações das demais áreas de gestão, as falhas/impropriedades apuradas foram consideradas como de natureza apenas formal, sendo suficientes e adequadas as recomendações expedidas pelo Controle Interno para saneamento dos pontos. 
253. Para esses casos, sugeriu-se julgar regulares as contas dos responsáveis pelas respectivas áreas de gestão. 
254. Dessa forma, considerando os exames realizadas na presente instrução, nos parágrafos 17 a 245, bem como a opinião do Centro de Controle Interno da Marinha (CCIMAR) , consubstanciada no Relatório de Auditoria de Gestão 1/2020, que trata da gestão do Comando da Marinha, no exercício financeiro de 2019, propõe-se: 
a) julgar regulares as contas dos responsáveis pelas áreas de gestão orçamentária e financeira, planejamento, desempenho e controle interno; gestão de pessoas; gestão da TI; e patrimônio imobiliário; dando-lhes quitação plena, uma vez que suas contas lograram demonstrar a exatidão dos demonstrativos contábeis, a legalidade, a legitimidade, a economicidade, a eficácia, a eficiência e a efetividade de suas gestões; 
b) julgar regulares com ressalva as contas dos responsáveis pela área de gestão das compras e contratações, dando-lhes quitação, sem prejuízo da expedição de ciência das falhas apontadas no Relatório Anual de Contas 1/2020 do Controle Interno da Marinha.  
PROPOSTA DE ENCAMINHAMENTO
255. Diante do exposto, submetem-se os autos à consideração superior, propondo:
a) com fundamento nos arts. 1º, inciso I, 16, inciso I, 17 e 23, inciso I, da Lei 8.443/1992 c/c os arts. 1º, inciso I, 207 e 214, inciso I, do Regimento Interno/TCU, que sejam julgadas regulares as contas dos Srs. Alexandre José Barreto de Mattos (CPF XXX.891.217-XX) , Ilques Barbosa Júnior (CPF XXX.560.527-XX) , Liseo Zampronio (CPF XXX.466.507-XX) , Marcelo Francisco Campos (CPF XXX.112.047-XX) , Eduardo Bacellar Leal Ferreira (CPF XXX.598.977-XX) , Marcos Sampaio Olsen (CPF XXX.695.997-XX) , Marcos Silva Rodrigues (CPF XXX.691.397-XX) , Paulo Cezar de Quadros Kuster CPF XXX.466.097-XX) , Luiz Henrique Caroli (CPF XXX.211.587-XX) , Leonardo Puntel (CPF XXX.242.037-XX) ; dando-lhes quitação plena;
b) com fundamento nos arts. 1º, inc. I, 16, inc. II, 18 e 23, inc. II, da Lei 8.443/92, c/c os arts. 1º, inc. I, 208 e 214, inc. II, do Regimento Interno do TCU, julgar regulares com ressalva, dando-lhes quitação, as contas dos Srs. Renato Rodrigues de Aguiar Freire (CPF XXX.690.907-XX) e Celso Luiz Nazareth (CPF XXX.244.307-XX) , em face das falhas na gestão das áreas de compras e contratações da UPC, exercício de 2019, consignadas nesta instrução nos parágrafos 201 a 228 e no Relatório de Auditoria de Contas 1/2020 do órgão de controle interno da Marinha do Brasil; 
c) nos termos do art. 169, III, do Regimento Interno do TCU, arquivar os presentes autos; após as comunicações processuais e demais providências decorrentes do julgamento;
d) dar ciência do acórdão que vier a ser proferido, assim como do relatório e do voto que o fundamentarem, ao Comando da Marinha e ao Controle Interno da Marinha, ressaltando que 	o relatório e o voto que o acompanharem podem ser consultados no endereço www.tcu.gov.br/acordaos, no dia seguinte ao de sua oficialização."	
2.	O diretor da SecexDefesa/2, manifestou-se de acordo com a análise e proposições, conforme pronunciamento da Subunidade à peça 12.
3.	O titular da unidade técnica, todavia, lançou seu pronunciamento parcialmente divergente à peça 13, nos termos seguintes:
Manifesto-me parcialmente de acordo com as análises e propostas formuladas pelo auditor as quais contaram com a anuência do titular da D2/SecexDefesa. 
Na instrução foi proposto o julgamento pela regularidade com ressalvas das contas dos senhores Renato Rodrigues de Aguiar Freire e Celso Luiz Nazareth, em face de supostas falhas na gestão das áreas de compras e contratações no Laboratório Farmacêutico da Marinha (LFM) , destacadas na instrução do auditor nos parágrafos 201 a 228 e no Relatório de Auditoria de Contas 1/2020 do órgão de controle interno da Marinha do Brasil.
Todavia no relatório do Centro de Controle Interno da Marinha é destacado que já foram realizadas recomendações e que as falhas já estavam sendo objeto de providências pela unidade, não constando como ressalva no Certificado de Auditoria. A instrução, também, não trouxe descrição da conduta supostamente irregular dos responsáveis, nem foi apresentado nexo de causalidade sobre as falhas que levariam à ressalva no corpo da instrução. Não foi apresentada Matriz de Responsabilização que caracterizasse a ressalva.
Assim, considerando que os tópicos sobre as áreas de compras e contratações trazidos no relatório do controle interno não constaram como ressalva no Certificado de Auditoria, que foram objeto de recomendações daquela unidade, que já estavam sendo adotadas providências para sanear as falhas encontradas, que não foi demonstrado na instrução eventual conduta típica ou nexo de causalidade da gestão dos responsáveis com as falhas apontadas, deve-se propor que as contas dos senhores Renato Rodrigues de Aguiar Freire e Celso Luiz Nazareth sejam julgadas regulares.
II
Destaca-se, ainda, o Ofício do Ministério da Defesa 8319/GM-MD, datado de 19 de março de 2020 e de autoria do titular daquela pasta (peça 9) , recebido por este Tribunal em 23/3/2020.
O citado expediente, autuado sob o documento eletrônico de número 64.269.565-7, trouxe ao conhecimento deste Tribunal, em resumo, decisão tomada pelo Ministro da Defesa, formalizada no Despacho Decisório nº 19/GM-MD, de 16 de março de 2020, a respeito da desnecessidade de pronunciamento ministerial nos processos de tomada e de prestação de contas oriundos dos Comandos Militares. Em consequência, requereu-se a adequação dos Sistemas e-Contas e e-TCE para a concessão do perfil de supervisão aos Comandos Militares.
De acordo com o Ofício 8319/GM-MD, a decisão pela mudança teria decorrido de estudo realizado para atualização e revisão do arcabouço normativo ministerial e se amparado no Parecer nº 0056/2020/CONJUR-MD/CU/AGU, de 28/1/2020, no âmbito do qual se firmou o entendimento de que cabe aos Comandantes das Forças Armadas o pronunciamento sobre os processos de tomada de contas especial, bem como de prestação de contas anual, oriundos dos seus respectivos Comandos Militares, sem a necessidade de intervenção do Ministro da Defesa.
De fato, ao se examinar o pronunciamento ministerial juntado a este processo, peça 7, constata-se que ele é assinado pelo Comandante da Marinha, e não pelo Ministro da Defesa, o que demonstra na prática a decisão adotada pelo Ministério da Defesa. Ademais, em consulta à SecexTCE, obteve-se a informação de que está ocorrendo a mesma situação. Todos os processos de TCE oriundos de organizações das Forças Armadas estão sendo encaminhados ao TCU sem o pronunciamento do Ministro da Defesa.
A seguir, serão explorados os argumentos do Ministério da Defesa (MD) , para, na sequência, serem realizadas as análises correspondentes. 
Inicialmente, relevante transcrever o teor do Despacho Decisório nº 19/GM-MD, de 16 de março de 2020.
Aprovo o PARECER nº 0056/2020/CONJUR-MD/CU/AGU, conferindo-lhe efeito vinculante, nos termos do art. 42 da Lei Complementar nº 73/1993, com o entendimento de que cabe aos Comandantes das Forças Armadas o pronunciamento sobre os processos de tomadas de contas especial, bem como sobre os processos de prestações de contas anuais, oriundos dos seus respectivos Comandos Militares, sem a necessidade de intervenção do Ministro de Estado da Defesa, já que a exigência contida na Instrução Normativa - TCU nº 63/2010, alterada pela Instrução Normativa - TCU nº 72/2013, e no art. 2º da Decisão Normativa nº 170, do TCU, permite o pronunciamento de uma autoridade de nível hierárquico equivalente ao de Ministro de Estado.
A respeito das normas citadas no despacho decisório e no parecer jurídico que o fundamenta, cabe reproduzi-las para melhor compreensão do assunto.
IN TCU 63/2010
Art. 13. Os autos iniciais dos processos de contas serão constituídos das peças a seguir relacionadas:
 (...) 
VII. pronunciamento expresso do ministro de estado supervisor da unidade jurisdicionada, ou da autoridade de nível hierárquico equivalente, atestando haver tomado conhecimento das conclusões contidas no parecer do dirigente do órgão de controle interno competente sobre o desempenho e a conformidade da gestão da unidade supervisionada.
§ 1º O pronunciamento ministerial ou de autoridade de nível hierárquico equivalente sobre o parecer do dirigente do órgão de controle interno competente não poderá ser objeto de delegação, conforme dispõe o art. 52 da Lei nº 8.443, de 1992.
DN TCU 170/2018
Art. 2º Para fins das disposições desta decisão normativa, consideram-se:
 (...) 
II. autoridade supervisora: instância máxima no nível mais agregado da estrutura em que se insere a UPC e que tenha a responsabilidade de supervisionar sua atuação e emitir o pronunciamento estabelecido no art. 52 da Lei 8.443/1992, quando exigido, sendo representada:
 (...) 
c. no Poder Executivo, pelos ministros dos órgãos essenciais da Presidência da República, dos Ministérios ou equivalentes e pelo Vice-Presidente da República;
Importa destacar que a IN TCU 63/2020 foi revogada pela IN TCU 84/2020, sendo o assunto versado no inciso VII do art. 13 daquela primeira norma explorado no inciso III do art. 27 daquela segunda.
Assim, consoante se constata do despacho decisório e do parecer jurídico, a conclusão sobre a desnecessidade de pronunciamento do Ministro da Defesa sobre as contas, ordinárias e especiais, dos Comandos Militares baseou-se nas duas premissas abaixo listadas:
a) equivalência do cargo de Comandante das Forças Singulares ao cargo de Ministro de Estado, hipótese que dispensaria as duas manifestações, nos termos do inciso VII do art. 13 da IN 63/2010; e 
b) existência de autonomia orçamentária e administrativa dos Comandos Militares conferida pela Lei Complementar 97/1999.
Ao tratar da equivalência de cargos, a parecerista jurídica argumenta que ela restaria demonstrada na Constituição Federal, especificamente nos dispositivos que atribuem o mesmo foro dos ministros de estado aos Comandantes das Forças Armadas para fins de julgamento de crimes penais comuns e de responsabilidade e de mandados de segurança, habeas data e habeas corpus.
Art. 102. Compete ao Supremo Tribunal Federal, precipuamente, a guarda da Constituição,
cabendo-lhe:
I - processar e julgar, originariamente:
 (...) 
c) nas infrações penais comuns e nos crimes de responsabilidade, os Ministros de Estado e os Comandantes da Marinha, do Exército e da Aeronáutica, ressalvado o disposto no art. 52, I, os membros dos Tribunais Superiores, os do Tribunal de Contas da União e os chefes de missão diplomática de caráter permanente.
Art. 105. Compete ao Superior Tribunal de Justiça:
I - processar e julgar, originariamente:
 (...) 
b) os mandados de segurança e os habeas data contra ato de Ministro de Estado, dos Comandantes da Marinha, do Exército e da Aeronáutica ou do próprio Tribunal;
c) os habeas corpus, quando o coator ou paciente for qualquer das pessoas mencionadas na alínea "a", ou quando o coator for tribunal sujeito à sua jurisdição, Ministro de Estado ou Comandante da Marinha, do Exército ou da Aeronáutica, ressalvada a competência da Justiça Eleitoral. (grifos inexistentes no original) 
No que se refere à 2ª premissa, explora-se no parecer jurídico, resumidamente, que o 'Ministério da Defesa age como uma espécie de 'órgão intermediador', um interlocutor entre as Forças Armadas e a sociedade', não cabendo a ele, com base na redação do art. 12, § 3º, da Lei Complementar 97/99, imiscuir-se em 'funções administrativas legitimamente desempenhadas no âmbito de cada Comando'. Transcrevem-se a seguir os citados dispositivos legais.
Art. 12. O orçamento do Ministério da Defesa contemplará as prioridades definidas pela Estratégia Nacional de Defesa, explicitadas na lei de diretrizes orçamentárias.
 (...) 
§ 3º A Marinha, o Exército e a Aeronáutica farão a gestão, de forma individualizada, dos recursos orçamentários que lhes forem destinados no orçamento do Ministério da Defesa.
Continuando, assevera a parecerista que:
A melhor exegese das regras sobre a organização das Forças Armadas é no sentido de que o Ministério da Defesa exerce supervisão em moldes semelhantes ao Presidente da República, incumbindo-lhe auxiliar na construção de políticas públicas comuns às três Forças Singulares, relacionadas à defesa nacional.
Em conclusão, registra:
Essa é a lógica que deve conferir a exata medida da relação entre as Forças Armadas, o Ministro da Defesa e o Presidente da República. Assim é que os Comandos Militares não agem sob o jugo do Ministro da Defesa; suas funções administrativas não são reportadas a essa autoridade, sob pena de inviabilização dos misteres que lhes foram constitucionalmente conferidos.
III
Com as devidas vênias, entende-se que os argumentos expostos não são suficientes para afastar a obrigatoriedade de manifestação do Ministro da Defesa nos processos de prestação de contas ordinárias e de tomada de contas especial de unidades das Forças Armadas. A seguir serão analisadas as justificativas alegadas pelo Ministério da Defesa que embasaram o Despacho Decisório nº 19/GM-MD, de 16 de março de 2020.
Da impossibilidade de enquadramento dos Comandantes das Forças Armadas no conceito de 'autoridade de nível hierárquico equivalente' a que alude o art. 13, VII, da IN TCU 63/2010
O fato de a Constituição conferir aos Comandantes das Forças Amadas a mesma prerrogativa de foro atribuída aos Ministros de Estado, para fins de julgamento perante o Poder Judiciário, não permite, a nosso ver, a interpretação de que teriam níveis de autoridade equivalentes, para fins de aplicação de normas específicas que tratam de prestação de contas e do exercício da supervisão ministerial.
Afasta-se de pronto a aplicação por analogia de normas constitucionais específicas para determinado fim, no caso citado no parecer jurídico, julgamento perante o poder judiciário, quando a própria Carta Magna regula em disposições específicas a matéria da supervisão ministerial. 
Nesse sentido, cabe transcrever o art. 87, o qual é incontroverso sobre a atribuição conferida aos ministros de estado para exercer a orientação, coordenação e supervisão dos órgãos e entidades da administração federal na área de sua competência.
Art. 87. Os Ministros de Estado serão escolhidos dentre brasileiros maiores de vinte e um anos e no exercício dos direitos políticos.
Parágrafo único. Compete ao Ministro de Estado, além de outras atribuições estabelecidas nesta Constituição e na lei:
I - exercer a orientação, coordenação e supervisão dos órgãos e entidades da administração federal na área de sua competência e referendar os atos e decretos assinados pelo Presidente da República
O Decreto-Lei 200/67, ao tratar do assunto, é cristalino ao regular que a supervisão ministerial compreende todo e qualquer órgão da Administração Federal, direta ou indireta, excetuados os órgãos da estrutura da Presidência da República, os quais estão sujeitos à supervisão ministerial direta do Presidente da República.
Art. 19. Todo e qualquer órgão da Administração Federal, direta ou indireta, está sujeito à supervisão do Ministro de Estado competente, excetuados unicamente os órgãos mencionados no art. 32, que estão submetidos à supervisão direta do Presidente da República.
Art. 20. O Ministro de Estado é responsável, perante o Presidente da República, pela supervisão dos órgãos da Administração Federal enquadrados em sua área de competência.
Parágrafo único. A supervisão ministerial exercer-se-á através da orientação, coordenação e controle das atividades dos órgãos subordinados ou vinculados ao Ministério, nos termos desta lei.
A respeito da subordinação das Forças Armadas ao Ministério da Defesa, a Lei Complementar 97/99, especificamente o art. 3º, não deixa dúvidas, sendo explícita também, em seu artigo 9º, que o MD exerce a direção superior das Forças Armadas.
Art. 3º As Forças Armadas são subordinadas ao Ministro de Estado da Defesa, dispondo de estruturas próprias.
Art. 9º O Ministro de Estado da Defesa exerce a direção superior das Forças Armadas, assessorado pelo Conselho Militar de Defesa, órgão permanente de assessoramento, pelo Estado-Maior Conjunto das Forças Armadas e pelos demais órgãos, conforme definido em lei. (grifos nossos) 
É certo que a Constituição Federal confere ao Presidente da República, no art. 84, XIII, a competência de exercer o comando supremo das Forças Armadas. No entanto, tal previsão não permite a conclusão de que não haveria subordinação dos Comandos Militares ao Ministério da Defesa, por contrariar frontalmente o art. 3º da Lei Complementar 97/99 acima transcrito.
O comando supremo a que se refere a constituição é explicado na Lei Complementar 97/99 e diz respeito à decisão de empregar as Forças Armadas nas hipóteses constitucionais e legais, que é de competência exclusiva do chefe do executivo. No entanto, as ações que se sucedem à decisão de emprego ocorrerão sob uma relação de subordinação que variará a depender dos meios e das forças singulares envolvidas. Assim reza o art. 15 e incisos da referida lei.
Havendo o emprego de Comandos Conjuntos, compostos por mais de uma força singular e até mesmo por outros órgãos, a subordinação das Forças Armadas é ao Presidente da República, por meio do Ministro de Estado da Defesa (art. 15, I) . No caso de adestramento em operações conjuntas, ou por ocasião da participação brasileira em operações de paz, a subordinação é direta ao Ministro da Defesa (art. 15, II) . E ela será ao comandante da respectiva Força, respeitada a direção superior do Ministro da Defesa, no caso de emprego isolado de meios de uma única Força (art. 15, III) .
Assim, em se tratando de tempos de paz, resta incontroversa a subordinação das Forças Armadas diretamente ao Ministro da Defesa, integrando a sua estrutura organizacional, conforme preconiza o Decreto 9.570/2018, que aprova a estrutura regimental do Ministério da Defesa.
DA ESTRUTURA ORGANIZACIONAL
Art. 2º O Ministério da Defesa tem a seguinte estrutura organizacional:
 (...) 
VII - Forças Armadas:
a) Comando da Marinha;
b) Comando do Exército; e
c) Comando da Aeronáutica
Dessa forma, sendo as Forças Armadas subordinadas ao Ministro de Estado da Defesa e integrante de sua estrutura organizacional, evidenciado está que a autoridade supervisora de sua atuação, para fins do pronunciamento exigido no art. 52 da Lei 8.443/1992, é o Ministro da Defesa. A DN TCU 170/2018, citada no parecer jurídico, é esclarecedora a esse respeito, in verbis:
II. autoridade supervisora: instância máxima no nível mais agregado da estrutura em que se insere a UPC e que tenha a responsabilidade de supervisionar sua atuação e emitir o pronunciamento estabelecido no art. 52 da Lei 8.443/1992, quando exigido, sendo representada:
Da inexistência de impedimento legal para a realização da supervisão ministerial prevista no art. 87 da Constituição Federal e nos arts. 19 a 21 do Decreto-Lei 200/67 em face da autonomia de gestão orçamentária do órgão subordinado.
No que se refere ao campo orçamentário e financeiro, as necessidades de recursos para o preparo e o emprego das Forças Armadas constarão do orçamento daquela pasta em dotações próprias da Marinha, do Exército e da Aeronáutica. Assim preconiza o art. 12, caput e § 1º, da referida lei complementar.
Art. 12.  O orçamento do Ministério da Defesa contemplará as prioridades definidas pela Estratégia Nacional de Defesa, explicitadas na lei de diretrizes orçamentárias.
§ 1º O orçamento do Ministério da Defesa identificará as dotações próprias da Marinha, do Exército e da Aeronáutica.
Cabe destacar a previsão contida no § 2º do art. 12 da lei, segundo a qual a proposta orçamentária das Forças Armadas é elaborada em conjunto com o Ministério da Defesa, que a consolidará, obedecendo às prioridades estabelecidas na Estratégia Nacional de Defesa.
Ou seja, o que se observa é que a dinâmica orçamentária aplicada ao Ministério da Defesa e a seus órgãos e entidades integrantes em nada difere do processo de planejamento orçamentário a que estão sujeitos os demais ministérios. Portanto, é o Ministério da Defesa quem tem a palavra final sobre a distribuição dos recursos orçamentários entre as Forças Singulares.
Tal constatação foi confirmada na prática quando da realização da auditoria conduzida no âmbito do TC Processo 027.921/2010-7, para avaliar a dinâmica orçamentaria e financeira do Programa de Submarinos da Marinha (Prosub) .
Assim, considerando as prioridades estabelecidas na Estratégia Nacional de Defesa, bem como a necessidade de resolver problemas verificados na condução das políticas públicas de defesa a cargo das Forças Armadas (terrestre, marítima e aeroespacial) , poderá o Ministério da Defesa, por exemplo, decidir a alocação de recursos de modo a privilegiar determinada Força, tudo com vistas a criar condições de melhor cumprir os objetivos da Política de Defesa Nacional.
Consequentemente, entende-se que não procede o argumento contido no PARECER nº 0056/2020/CONJUR-MD/CU/AGU, transcrito no parágrafo 14 deste pronunciamento, de que os 'Comandos Militares não agem sob o jugo do Ministro da Defesa; suas funções administrativas não são reportadas a essa autoridade, sob pena de inviabilização dos misteres que lhes foram constitucionalmente conferidos'.
De igual forma, não se sustenta o argumento contido no parágrafo 41 do parecer jurídico de que caberia ao Ministério da Defesa agir 'como uma espécie de 'órgão intermediador', um interlocutor entre as Forças Armadas e a Sociedade'. 
Em reforço aos argumentos apontados em sentido contrário a essa alegação, as competências atribuídas ao Ministério da Defesa no Decreto 9.570/2018, abaixo transcritas, afastam de pronto tal interpretação.
Art. 1º O Ministério da Defesa tem como área de competência:
I - política de defesa nacional, estratégia nacional de defesa e elaboração do Livro Branco de Defesa Nacional, de que trata a Lei Complementar nº 97, de 9 de junho de 1999;
II - políticas e estratégias setoriais de defesa e militares;
III - doutrina, planejamento, organização, preparo e emprego conjunto e singular das Forças Armadas;
IV - projetos especiais de interesse da defesa nacional;
V - inteligência estratégica e operacional no interesse da defesa;
VI - operações militares das Forças Armadas;
VII - relacionamento internacional de defesa;
VIII - orçamento de defesa;
IX - legislação de defesa e militar;
X - política de mobilização nacional;
XI - política de ensino de defesa;
XII - política de ciência, tecnologia e inovação de defesa;
XIII - política de comunicação social de defesa;
XIV - política de remuneração dos militares e de seus pensionistas;
XV - política nacional:
a) de indústria de defesa, abrangida a produção;
b) de compra, contratação e desenvolvimento de produtos de defesa, abrangidas as atividades de compensação tecnológica, industrial e comercial;
c) de inteligência comercial de produtos de defesa; e
d) de controle da exportação e importação de produtos de defesa e em áreas de interesse da defesa;
XVI - atuação das Forças Armadas, quando couber:
a) na garantia da lei e da ordem, visando à preservação da ordem pública e da incolumidade das pessoas e do patrimônio;
b) na garantia da votação e da apuração eleitoral;
c) na cooperação com o desenvolvimento nacional e a defesa civil; e
d) no combate a delitos transfronteiriços e ambientais;
XVII - logística de defesa;
XVIII - serviço militar;
XIX - assistência à saúde, social e religiosa das Forças Armadas;
XX - constituição, organização, efetivos, adestramento e aprestamento das forças navais, terrestres e aéreas;
XXI - política marítima nacional;
XXII - segurança da navegação aérea e do tráfego aquaviário e salvaguarda da vida humana no mar;
XXIII - patrimônio imobiliário administrado pelas Forças Armadas, sem prejuízo das competências atribuídas ao Ministério do Planejamento, Desenvolvimento e Gestão;
XXIV - política militar aeronáutica e atuação na política aeroespacial nacional;
XXV - infraestrutura aeroespacial e aeronáutica; e
XXVI - operacionalização do Sistema de Proteção da Amazônia - Sipam, de que trata o Decreto de 18 de outubro de 1999.
Quanto à autonomia de gestão dos recursos orçamentários disponibilizados às Forças Armadas, assegurada no artigo 12, § 3º, da Lei Complementar 97/99, ela é inerente a diversos órgãos públicos e a todas as entidades públicas vinculadas aos demais ministérios do Executivo. Nem por isso suas contas deixam de ser submetidas à supervisão ministerial nos processos de contas ordinárias e especiais.
Até mesmo estatais independentes, que não recebem recursos do orçamento da União, como o Banco do Brasil, se sujeitam à supervisão ministerial, em cumprimento ao art. 19 do Decreto-Lei 200/67, transcrito no parágrafo 19 deste pronunciamento, sendo a peça exigida pelo art. 13, VII, da IN 63/2010 (pronunciamento do ministro de estado supervisor ou autoridade equivalente) elaborada pelo ministério de vinculação. A título de comprovação, vide a peça 11 do TC Processo 038.326/2019-1 (contas ordinárias do Banco do Brasil relativas a 2018) , a qual é assinada pelo Ministro da Economia.
Assim, constata-se que não é condição para se concluir a respeito da existência ou não de supervisão ministerial sobre um determinado órgão ou entidade a existência ou não de autonomia de direção e de gestão de seus próprios recursos.
Em consequência, caso aceita a tese de que os processos de contas ordinárias e especiais das unidades das Forças Armadas não precisam ser submetidos ao pronunciamento do ministro de estado da área, por força da autonomia de gestão, praticamente a totalidade dos órgãos e entidades da administração pública federal que costumeiramente prestam contas ao TCU deverá receber o mesmo tratamento.
Importa sublinhar que o exercício da supervisão ministerial extrapola os aspectos relacionados com a gestão orçamentária e financeira, sendo esse ponto apenas um entre diversos outros temas de gestão que ela contempla. A seguir, serão reproduzidas disposições do Decreto-Lei 200/67 relacionadas ao assunto.
Art. 25. A supervisão ministerial tem por principal objetivo, na área de competência do Ministro de Estado:
I - Assegurar a observância da legislação federal.
II - Promover a execução dos programas do Governo.
III - Fazer observar os princípios fundamentais enunciados no Título II.
IV - Coordenar as atividades dos órgãos supervisionados e harmonizar sua atuação com a dos demais Ministérios.
V - Avaliar o comportamento administrativo dos órgãos supervisionados e diligenciar no sentido de que estejam confiados a dirigentes capacitados.
VI - Proteger a administração dos órgãos supervisionados contra interferências e pressões ilegítimas.
VII - Fortalecer o sistema do mérito.
VIII - Fiscalizar a aplicação e utilização de dinheiros, valores e bens públicos.
IX - Acompanhar os custos globais dos programas setoriais do Governo, a fim de alcançar uma prestação econômica de serviços.
X - Fornecer ao órgão próprio do Ministério da Fazenda os elementos necessários à prestação de contas do exercício financeiro.
XI - Transmitir ao Tribunal de Contas, sem prejuízo da fiscalização deste, informes relativos à administração financeira e patrimonial dos órgãos do Ministério.
Art. 26. No que se refere à Administração Indireta, a supervisão ministerial visará a assegurar, essencialmente:
I - A realização dos objetivos fixados nos atos de constituição da entidade.
II - A harmonia com a política e a programação do Governo no setor de atuação da entidade.
III - A eficiência administrativa.
IV - A autonomia administrativa, operacional e financeira da entidade.
Parágrafo único. A supervisão exercer-se-á mediante adoção das seguintes medidas, além de outras estabelecidas em regulamento:
a) indicação ou nomeação pelo Ministro ou, se for o caso, eleição dos dirigentes da entidade, conforme sua natureza jurídica;
b) designação, pelo Ministro dos representantes do Governo Federal nas Assembleias Gerais e órgãos de administração ou controle da entidade;
c) recebimento sistemático de relatórios, boletins, balancetes, balanços e informações que permitam ao Ministro acompanhar as atividades da entidade e a execução do orçamento-programa e da programação financeira aprovados pelo Governo;
d) aprovação anual da proposta de orçamento-programa e da programação financeira da entidade, no caso de autarquia;
e) aprovação de contas, relatórios e balanços, diretamente ou através dos representantes ministeriais nas Assembleias e órgãos de administração ou controle;
f) fixação, em níveis compatíveis com os critérios de operação econômica, das despesas de pessoal e de administração;
g) fixação de critérios para gastos de publicidade, divulgação e relações públicas;
h) realização de auditoria e avaliação periódica de rendimento e produtividade;
i) intervenção, por motivo de interesse público.
Portanto, compete ao Ministério da Defesa, por exemplo, acompanhar a gestão das Forças Armadas subordinadas, por meio da supervisão ministerial, para avaliar o atendimento das diretrizes estabelecias na Estratégia Nacional de Defesa (Decreto 6.703/2008) e tempestivamente intervir diante de situações que possam colocar em risco o alcance dos objetivos estabelecidos na Política de Defesa Nacional (Decreto 5.484/2005) , cuja responsabilidade, em último nível, é do Ministério da Defesa.
De todo o exposto, o que se observa de uma leitura sistemática das leis e das normas do TCU que tratam de prestação e de tomada de contas é que a expressão 'autoridade de nível hierárquico equivalente' é utilizada para contemplar as unidades da administração pública federal com organização administrativa diversa do Executivo, a exemplo das unidades do Poder Judiciário e do Poder Legislativo, que não contêm ministérios.
Assim, sendo as Forças Armadas subordinadas ao Ministério da Defesa, integrando a sua estrutura organizacional, compete ao Ministro de Estado da Defesa, e não aos Comandantes das Forças Armadas, o pronunciamento ministerial nos processos de contas ordinárias e especiais previsto no art. 52 da Lei 8.443/92, no art. 27, III, da IN TCU 84/2010, no art. 10, IV, da IN TCU 71/2012 e nas decisões normativas que regulam as citadas instruções normativas deste tribunal.
A exclusão do pronunciamento do ministro nos processos de contas ordinárias e especiais de unidades das Forças Armadas, situação inédita desde a criação do Ministério da Defesa, em 1999, pode implicar o distanciamento, ou até mesmo a omissão da pasta em relação à sua função de supervisão ministerial, prevista tanto na Constituição, em seu art. 87, quanto no Decreto¿lei 200/67, em seus arts. 19 a 21.
Além do mais constituirá precedente para que outros ministérios pleiteiem o mesmo tratamento, haja vista que a autonomia de gestão, um dos argumentos invocados pelo Ministério da Defesa para embasar seu entendimento pela desnecessidade de seu pronunciamento em processos de contas dos Comandos Militares, não é característica exclusiva das Forças Armadas.
Das considerações realizadas, propor-se-á dar ciência ao Ministério da Defesa de que a inexistência de manifestação do titular da pasta nos processos de prestação de contas e de tomada de contas especial oriundos de unidades das Forças Armadas constitui infração ao art. 52 da Lei 8.443/92, ao art. 27, III, da IN TCU 84/2010 e ao art. 10, IV, da IN TCU 71/2012.
Quanto à análise realizada na instrução precedente, manifesto minha concordância, com pequenos ajustes na proposta de encaminhamento para refletir o encaminhamento que se propõe com a análise realizada neste pronunciamento.
Declaro, ainda, que foi verificado, no que se mostrou aplicável, o atendimento ao disposto na Resolução - TCU 315/2020.
De todo o exposto, propõe-se, em substituição ao encaminhamento anterior:
a) com fundamento nos arts. 1º, inciso I, 16, inciso I, 17 e 23, inciso I, da Lei 8.443/1992 c/c os arts. 1º, inciso I, 207 e 214, inciso I, do Regimento Interno/TCU, que sejam julgadas regulares as contas dos Srs. Alexandre José Barreto de Mattos (CPF XXX.891.217-XX) , Ilques Barbosa Júnior (CPF XXX.560.527-XX) , Liseo Zampronio (CPF XXX.466.507-XX) , Marcelo Francisco Campos (CPF XXX.112.047-XX) , Eduardo Bacellar Leal Ferreira (CPF XXX.598.977-XX) , Marcos Sampaio Olsen (CPF XXX.695.997-XX) , Marcos Silva Rodrigues (CPF XXX.691.397-XX) , Paulo Cezar de Quadros Kuster CPF XXX.466.097-XX) , Luiz Henrique Caroli (CPF XXX.211.587-XX) , Leonardo Puntel (CPF XXX.242.037-XX) , Renato Rodrigues de Aguiar Freire (CPF XXX.690.907-XX) e Celso Luiz Nazareth (CPF XXX.244.307-XX) ; dando-lhes quitação plena;
b) dar ciência ao Ministério da Defesa, com fundamento no art. 9°, inciso I, da Resolução TCU 315/2020, de que a inexistência de manifestação do Ministro da Defesa, na condição de autoridade supervisora, nos processos de prestação de contas ordinárias e de tomada de contas especial oriundos de unidades das Forças Armadas constitui infração ao art. 52 da Lei 8.443/92, ao art. 27, III, da IN TCU 84/2010 e ao art. 10, IV, da IN TCU 71/2012;
c) encaminhar o acórdão que vier a ser proferido, assim como do relatório e do voto que o fundamentarem, ao Ministério da Defesa, Comando da Marinha e ao Controle Interno da Marinha, ressaltando que o relatório e o voto que o acompanharem podem ser consultados no endereço www.tcu.gov.br/acordaos;
d) encerrar o presente processo, com fundamento no inciso II do art. 169 do RI/TCU."
4.	O Ministério Público/TCU, neste feito representado pelo Procurador Sérgio Ricardo da Costa Caribé, manifestou seu apoio à análise e proposições oferecidas pelo Secretário de Controle Externo, conforme pronunciamento de peça 19, vazado nos seguintes termos:
"Trata-se de prestação de contas anual do Comando da Marinha, relativa ao exercício de 2019.
O Centro de Controle Interno da Marinha (CCIMAR) elaborou o relatório na peça 4, cujo escopo contemplou a gestão orçamentária e financeira das compras e contratações, pessoal, patrimônio imobiliário, tecnologia da informação, planejamento, desempenho e controles internos da unidade jurisdicionada. O documento apontou as seguintes constatações (peça 4, p. 47-58) :
incompletude das informações no relatório de gestão;
insuficiência na disseminação de informações sobre o Programa de Integridade da Marinha;
necessidade de aperfeiçoamento do controle do estoque de despesas inscritas em restos a pagar;
necessidade de aprimorar a ordem interna que dispõe sobre procedimentos inerentes a licitações e contratos;
fragilidades relacionadas à capacitação do pessoal que exerce as funções de membro da comissão permanente de licitações, pregoeiro e equipe de apoio;
deficiências no planejamento anual de aquisições e contratações;
ausência de listas de verificação nos processos licitatórios e de afastamento licitatório;
ausência de memória de cálculo para determinar a quantidade estimada da contratação;
fragilidades relacionadas à prestação de garantia financeira nas contratações de serviços;
inadequação de instrumento de medição de resultados;
desatualização e incompletude do catálogo de sistemas digitais;
ausência de previsão, em plano formal, dos riscos inerentes à gestão dos bens imóveis.
O certificado na peça 5 atestou a regularidade das contas, reconhecida no pronunciamento constante da peça 7.
O auditor da SecexDefesa examinou os elementos contidos nos autos e propõe ressalvar as contas dos Srs. Renato Rodrigues de Aguiar Freire e Celso Luiz Nazareth, bem como julgar regulares as contas dos demais responsáveis, encaminhamento endossado pelo Diretor Técnico. 
O Secretário divergiu da proposta de ressalva às contas, considerando que devam ser julgadas regulares em sua integralidade. Além disso, teceu considerações acerca do parecer na peça 10, p. 5-17, que defendeu a desnecessidade de interveniência do Ministro de Estado da Defesa nos processos de contas anuais e especiais advindos dos Comandos Militares.
O titular da SecexDefesa explanou o arcabouço jurídico que fundamenta a emissão de pronunciamento ministerial em processos a serem encaminhados ao TCU, concluindo que deve ser mantida a exigência nos moldes atuais, impondo-se, no caso das Forças Armadas, que o Ministro da Defesa seja o responsável pela manifestação contida no referido documento.
Como consequência, sugere a cientificação do Ministério da Defesa de que a inexistência de manifestação do titular da pasta, na condição de autoridade supervisora, nos processos de prestação de contas ordinárias e de tomada de contas especial oriundos de unidades das Forças Armadas constitui infração ao art. 52 da Lei 8.443/92, ao art. 27, III, da IN TCU 84/2010 e ao art. 10, IV, da IN TCU 71/2012.
De minha parte, manifesto anuência à proposta formulada pelo Secretário.
No que se refere às constatações do CCIMAR, não revelam gravidade suficiente para ensejar a adoção de outras medidas, que não as recomendações já expedidas à organização militar.
Em relação à possibilidade de os comandantes das Forças Armadas substituírem o Ministro da Defesa no papel de supervisor das unidades jurisdicionadas, alinho-me à percuciente análise empreendida pelo titular da SecexDefesa, visto coadunar-se com as disposições contidas nos normativos que regem a matéria.
A analogia utilizada no parecer emitido pela Advocacia-Geral da União (AGU) não se mostra suficiente para nivelar os comandantes das Forças Armadas ao Ministro da Defesa e enquadrá-los como responsáveis pela emissão do pronunciamento previsto no art. 13, inciso VII, da Instrução Normativa TCU 63/2010, in verbis:
Art. 13. Os autos iniciais dos processos de contas serão constituídos das peças a seguir relacionadas:
 (...) 
VII. pronunciamento expresso do ministro de estado supervisor da unidade jurisdicionada, ou da autoridade de nível hierárquico equivalente, atestando haver tomado conhecimento das conclusões contidas no parecer do dirigente do órgão de controle interno competente sobre o desempenho e a conformidade da gestão da unidade supervisionada.
Consoante destacou o Secretário, o termo 'autoridade de nível hierárquico equivalente' deve ser empregado para designar os responsáveis pela emissão do pronunciamento no Poder Legislativo e no Poder Judiciário, nos quais não se identifica a figura do ministro de estado. 
No caso ora em análise, há subordinação das Forças Armadas ao Ministério da Defesa e seu titular exerce a direção superior dos comandos, conforme interpretação conjunta dos dispositivos da Lei Complementar 97/1999 a seguir reproduzidos:
Art. 3o As Forças Armadas são subordinadas ao Ministro de Estado da Defesa, dispondo de estruturas próprias.
 (...) 
Art. 9o O Ministro de Estado da Defesa exerce a direção superior das Forças Armadas, assessorado pelo Conselho Militar de Defesa, órgão permanente de assessoramento, pelo Estado-Maior Conjunto das Forças Armadas e pelos demais órgãos, conforme definido em lei.
Dessa forma, é possível concluir que lhe cabe desempenhar o papel de supervisão materializado por meio do pronunciamento, atestando tomar conhecimento das conclusões do dirigente do órgão de controle interno acerca do desempenho e conformidade da gestão que supervisiona.
O tema da supervisão como tarefa do ministro de estado é, inclusive, matéria tratada na Constituição Federal, como se vê no dispositivo abaixo transcrito:
Art. 87. Os Ministros de Estado serão escolhidos dentre brasileiros maiores de vinte e um anos e no exercício dos direitos políticos.
Parágrafo único. Compete ao Ministro de Estado, além de outras atribuições estabelecidas nesta Constituição e na lei:
I - exercer a orientação, coordenação e supervisão dos órgãos e entidades da administração federal na área de sua competência e referendar os atos e decretos assinados pelo Presidente da República;
Assim, considerando o status hierárquico do Ministro da Defesa perante os titulares dos comandos do Exército, da Marinha e da Aeronáutica, bem assim em face de sua atribuição de supervisão quanto a tais órgãos, não há que se falar em transmissão da responsabilidade pela manifestação exigida na Lei Orgânica do TCU. Ao contrário, há vedação expressa quanto à delegação dessa atribuição a outrem, conforme art. 52 do referido normativo, o que afasta, de pronto, a tese defendida pela AGU.
Registro que, não obstante a revogação da Instrução Normativa 63/2010 pela Instrução Normativa TCU 84/2020, este último normativo manteve a exigência quanto ao pronunciamento do ministro supervisor nos mesmos moldes, conforme dispositivo reproduzido em seguida:
Art. 27. Integrarão os processos de prestação de contas, em conformidade com o art. 9º da Lei Orgânica do TCU:
 (...) 
III - o pronunciamento do Ministro de Estado supervisor da área ou da autoridade de nível hierárquico equivalente, na forma do art. 52 da Lei Orgânica do TCU, no qual emitirá, sobre as contas e os pareceres do controle interno, expresso e indelegável pronunciamento, no qual atestará haver tomado conhecimento das conclusões neles contidas; e
Desse modo, remanesce a imposição quanto à observância do disposto na referida norma, bem assim na decisão normativa anualmente emitida por este Tribunal acerca dos conteúdos dos processos de contas, todas elas alinhadas ao disposto no art. 52 da Lei 8.443/1992, inexistindo, portanto, espaço para aplicação de legislação diversa.
Diante do exposto, este membro do Ministério Público de Contas junto ao TCU manifesta-se de acordo com o encaminhamento sugerido pelo titular da SecexDefesa."
É o Relatório.

não há.

Procurador Sergio Ricardo Costa Caribé.

PRESTAÇÃO DE CONTAS. REGULARIDADE. QUITAÇÃO PLENA. PRONUNCIAMENTO PREVISTO NO ART. 52 DA LOTCU REALIZADO POR AUTORIDADE DO ALTO COMANDO MILITAR. EXISTÊNCIA DE PARECER FAVORÁVEL DA AGU, COM EFEITO VINCULANTE, CONFERIDO PELO MINISTRO DE ESTADO DA DEFESA, NOS TERMOS DO ART. 42 DA LEI COMPLEMENTAR Nº 73/1993. CONSIDERAÇÕES. POSSIBILIDADE. 1. Para fins exclusivamente do disposto no art. 52 da LOTCU, e considerando a especial deferência conferida pela Constituição Federal aos cargos de Comandantes da Marinha, do Exército e da Aeronáutica, a cujas autoridades ocupantes foram atribuídas prerrogativas especiais de foro, tanto no Parlamento, quanto perante o STF, não apenas em crimes comuns, mas também nos de responsabilidade, idênticas às prerrogativas dos Ministros de Estado, podem ser consideradas autoridades de nível hierárquico equivalente aos ministros os Comandantes do Exército, da Marinha e da Aeronáutica. 2. Tal consideração é possível sem prejuízo do exercício, sobre esses, da eventual supervisão política e administrativa ministerial, vez que integram a estrutura do Ministério da Defesa, e sem prejuízo das demais disposições de que trata a Lei Complementar 97/1999. 3. O poder hierárquico exercido pelo Ministro de Estado da Defesa sobre os Comandos do Exército, Marinha e Aeronáutica, do qual decorre a subordinação desses, expressamente prevista nos arts. 3º e 9º da Lei Complementar 97/1999, em que pese revestir-se de caráter político-administrativo, não impede que referidas autoridades, que compõem o alto comando militar, possam emitir pronunciamentos sobre contas prestadas de natureza ordinária ou especial, dada a natureza sui generis de comando e supervisão de todas as suas unidades militares subalternas e uma vez que a prestação de contas sustenta-se em regras de Direito Financeiro, preponderantemente. 4. Nada obsta a que, por força do disposto nos arts. 3º e 9º da Lei Complementar 97/1999, e do art. 87, inciso I, da Constituição Federal, decida o próprio Ministro de Estado da Defesa emitir também seu pronunciamento sobre as contas, seja por expressa disposição ulterior, seja mediante simples ato de revogação do Despacho Decisório nº 19/GM-MD, de 16 de março de 2020, com consequente ciência de seu teor aos referidos comandos militares.

PRESTAÇÃO DE CONTAS (PC)

Secretaria de Controle Externo da Defesa Nacional e da Segurança Pública (SecexDefesa).

Trata-se da Prestação de Contas do Comando da Marinha, relativa ao exercício financeiro de 2019.
I
Consoante exposto no relatório precedente, as contas receberam propostas da SecexDefesa no sentido do julgamento pela regularidade, com quitação plena, nos termos do pronunciamento do titular daquela unidade instrutiva.
Todavia, o pronunciamento proferido pelo titular da SecexDefesa abordou tema não ventilado na instrução interna da secretaria, atinente à não submissão das contas ao pronunciamento do Ministro de Estado da Defesa.
Nesse sentido, salienta que, à peça 10, foi inserido Despacho Decisório nº 19/GM-MD, de 16 de março de 2020, do Ministro de Estado da Defesa, por meio do qual restou aprovado o  Parecer 56/2020/Conjur-MD/CGU/AGU, conferindo-lhe efeito vinculante, nos termos do art. 42 da Lei Complementar 73/1993, com o entendimento de que cabe aos Comandantes das Forças Armadas o pronunciamento sobre os processos de tomada de contas especial, bem como de prestação de contas anuais, oriundos dos seus respectivos Comandos Militares, sem a necessidade de intervenção ministerial.
Apesar do entendimento ali consignado, o titular da SecexDefesa entende que não se deve acatar o parecer vinculativo da AGU, aprovado pelo Ministro de Estado da Defesa, bem como o pleito formulado no Ofício 8319/GM-MD, constante à referida peça 10, no sentido de que sejam procedidas alterações no sistema e-Contas e e-TCE, para concessão do perfil de supervisão aos Comandos Militares.
Trouxe, ao revés, proposição no sentido de dar ciência ao Ministério da Defesa, com fundamento no art. 9°, inciso I, da Resolução TCU 315/2020, de que a inexistência de manifestação do Ministro de Estado daquela pasta, na condição de autoridade supervisora, nos processos de prestação de contas ordinárias e de tomada de contas especial oriundos de unidades das Forças Armadas, constitui infração ao art. 52 da Lei 8.443/92, ao art. 27, III, da IN TCU 84/2010 e ao art. 10, IV, da IN TCU 71/2012.
Essa proposição, juntamente com aquela de julgamento pela regularidade das contas, com quitação plena, foram acolhidas pelo representante do Ministério Público/TCU neste feito, consoante exposto no relatório precedente.
II
Preliminarmente, trato da questão relativa ao entendimento adotado no âmbito do Ministério da Defesa, da sua Consultoria Jurídica e dos Comandos Militares, segundo o qual, nos termos da parte dispositiva do Despacho Decisório nº 19/GM-MD, de 16 de março de 2020, do Ministro de Estado da Defesa, restou aprovado o Parecer nº 56/2020/CONJUR-MD/CGU/AGU, conferindo-lhe efeito vinculante, nos termos do art. 42 da Lei Complementar 73/1993, "com o entendimento de que cabe aos Comandantes das Forças Armadas o pronunciamento sobre os processos de tomada de contas especial, bem como sobre os processos de prestação de contas anuais, oriundos dos seus respectivos Comandos Militares, sem a necessidade de intervenção do Ministro de Estado da Defesa, já que a exigência contida na Instrução Normativa - TCU nº 63/2010, alterada pela Instrução Normativa - TCU nº 72/2013, e no art. 2º da Decisão Normativa nº 170, do TCU, permite o pronunciamento de uma autoridade de nível hierárquico equivalente ao de Ministro de Estado.".
II.1
Constata-se no despacho decisório e no parecer jurídico que a conclusão sobre a desnecessidade de pronunciamento do Ministro da Defesa sobre as contas dos Comandos Militares, ordinárias e especiais, baseou-se em duas premissas: 
i) a primeira, de equivalência do cargo de Comandante das Forças Singulares ao cargo de Ministro de Estado, hipótese que dispensaria as duas manifestações, nos termos do inciso VII do art. 13 da IN 63/2010; e, 
ii) a segunda, da existência de autonomia orçamentária e administrativa dos Comandos Militares conferida pela Lei Complementar 97/1999.
O Secretário da SecexDefesa, em sentido contrário, entende que, sendo as Forças Armadas subordinadas ao Ministro de Estado da Defesa, e integrante de sua estrutura organizacional, se evidencia que a autoridade supervisora de sua atuação, para fins do pronunciamento exigido no art. 52 da Lei 8.443/1992, é o Ministro. 
Acerca da autonomia de gestão conferida aos Comandos Militares, segunda premissa adotada no parecer vinculativo, a SecexDefesa compreende que inexiste impedimento legal para a realização da supervisão ministerial prevista no art. 87 da Constituição Federal e nos arts. 19 a 21 do Decreto-Lei 200/67 em face da autonomia de gestão orçamentária do órgão subordinado. 
Esse também é o entendimento do representante do Ministério Público. Dentre outros argumentos alinhados no parecer transcrito no relatório precedente, o Procurador destaca, igualmente, que o termo "autoridade de nível hierárquico equivalente" deve ser empregado para designar os responsáveis pela emissão do pronunciamento no Poder Legislativo e no Poder Judiciário, nos quais não se identifica a figura do Ministro de Estado.
II.2
Consigno, data máxima venia, que dissinto em parte do exame realizado sobre essa específica questão, pelas razões que passo a expor, entendendo que, se por um lado nem todos os argumentos empregados no PARECER nº 0056/2020/CONJUR-MD/CGU/AGU são de fato eficazes, do ponto de vista material, para conferir sustentação às conclusões nele registradas e dele extraídas, de outro, não se invalida o entendimento de que é juridicamente possível atribuir aos Comandantes das Forças Armadas o pronunciamento sobre os processos de tomada de contas especial, bem como sobre os processos de prestação de contas anuais, oriundos dos seus respectivos Comandos Militares, sem a necessidade de intervenção do Ministro de Estado da Defesa, porquanto ainda restam robustos argumentos favoráveis a esse entendimento.
II.3
Primeiramente, saliento que, ressalvadas as competências do Poder Judiciário para dizer o direito, em matéria de interpretação da Lei Federal, tendo o STJ por guardião do ordenamento jurídico federal, tratando-se da Lei Orgânica deste Tribunal (Lei 8.443/1992) , não há órgão de jurisdição administrativa-constitucional com maior competência para dizer da interpretação dos dispositivos da referida Lei do que esta Corte, a quem compete, inclusive, baixar os atos normativos necessários à sua regulamentação, como o faz ao editar as Decisões Normativas e Instruções Normativas que regulam a apresentação dos processos de contas dos órgãos e entidades da Administração Pública Federal direta e indireta e o próprio Regimento Interno.
Ora, decorre do art. 52 da Lei 8.443/1992 (LO/TCU) o encargo atribuído às autoridades de hierarquia superior de se pronunciarem sobre as contas e o parecer do controle interno, atestando o conhecimento das conclusões nele contidas:
"Art. 52. O Ministro de Estado supervisor da área ou a autoridade de nível hierárquico equivalente emitirá, sobre as contas e o parecer do controle interno, expresso e indelegável pronunciamento, no qual atestará haver tomado conhecimento das conclusões nele contidas".
O dispositivo de Lei traz algumas bases para sua aplicação. Primeiro, quem se pronuncia sobre as contas é em regra, mas não necessariamente, o Ministro de Estado, e de fato é baseado no poder de supervisão (supervisor da área) . Não necessariamente, porque autoriza a que a autoridade de nível hierárquico equivalente também o faça. 
Além disso, o pronunciamento deve ser expresso e é indelegável, de maneira que não se possibilita uso de instrumentos de delegação de competência, haja vista a exclusividade às autoridades ministeriais ou de nível hierárquico equivalente.
Também decorre de dispositivo de Lei a exigência de que tais pronunciamentos integrem os processos de contas, consoante exposto no art. 9º da LO/TCU, segundo o qual "Art. 9° Integrarão a tomada ou prestação de contas, inclusive a tomada de contas especial, dentre outros elementos estabelecidos no Regimento Interno, os seguintes: (...) IV - pronunciamento do Ministro de Estado supervisor da área ou da autoridade de nível hierárquico equivalente, na forma do art. 52 desta Lei".
Estabelecidos esses contornos, extrai-se dos autos que não se poderia realizar por delegação, eis que vedada. Logo, o pronunciamento deve decorrer ou da condição de Ministro de Estado supervisor da área, condição esta que poderia ser conferida aos Comandantes das Forças Armadas mediante a compreensão de que são autoridades de nível hierárquico equivalente, para fins desse pronunciamento sobre as contas.
Lembre-se que a condição era expressamente conferida pelo ordenamento jurídico até 1999, haja vista que no passado as Forças Armadas compreendiam os então denominados Ministérios da Marinha, do Exército e da Aeronáutica, a teor do disposto no art. 35 do Decreto-Lei 200/1967, e, após a Constituição Federal de 1988, nos termos do art. 3º da Lei Complementar 61/1991, que dispunha, até sua revogação pela atual Lei Complementar 97/1999, que a Marinha, o Exército e a Aeronáutica se organizavam, cada um, em estruturas básicas de Ministério, com expressa indicação, no art. 4º da revogada Lei, de que os Ministros da Marinha, do Exército e da Aeronáutica exerceriam a direção geral de seus Ministérios, constituindo-se Comandantes Superiores da Marinha, do Exército e da Aeronáutica.
Não sendo mais obviamente esse o caso, busca-se avaliar a hipótese de consideração do nível de autoridade dos Comandantes, a fim de saber se podem ser considerados autoridades de nível hierárquico equivalentes, para fins do pronunciamento requerido sobre as contas das respectivas áreas de supervisão militar. 
Apesar de a expressão "nível hierárquico" poder ser examinada por diferentes prismas, por ser comum ao Direito Administrativo e também ao Direito Militar, não pode ela ser tomada em sua acepção puramente literal e inerente a esses ramos do direito, porquanto muito mais se amoldam ao objetivo do Direito Financeiro e do Direito Constitucional, na ótica aqui examinada, haja vista que se refere ao procedimento de tomada e prestação de contas dos recursos públicos confiados para a execução das ações do Estado, obrigação essa de cunho constitucional, situada dentre as regras de controle financeiro e orçamentário previstas na Carta Política.
Parece-me um tanto óbvio que o ordenamento jurídico não comporte a interpretação de que a autoridade de nível hierárquico equivalente se refira à hierarquia militar, porquanto o cargo de Ministro de Estado, em um Regime Democrático de Direito, conferido por nossa Constituição Federal, possui natureza civil, embora possa eventualmente ser ocupado por um militar. 
Ademais, como sabido, segundo a norma de Direito Militar expressa no art. 14, § 1º, da Lei 6.880/1980, não derrogada em nosso sistema jurídico, a hierarquia militar é a ordenação da autoridade, em níveis diferentes, dentro da estrutura das Forças Armadas. 
Sem embargo, nossa Constituição confere sobre essa hierarquia militar poderes superiores de comando político-militar exercido pelo Presidente da República, de forma exclusiva, ao dispor (art. 84, inciso XIII, da CF/88) que cabe a ele exercer o comando supremo das Forças Armadas, demonstrando-se, com isso, que possui hierarquia superior em se tratando mesmo da hierarquia militar ou político-militar, porquanto essa está sob o controle político de nosso regime de governo, onde o Presidente exerce as funções de Chefe de Estado e de Chefe de Governo. 
Neste caso, poder-se-ia aventar que haveria equivalência hierárquica entre os Comandantes Militares e os Ministros de Estado, porque ambos estariam sujeitos diretamente a uma hierarquia superior, qual seja, a do Presidente da República. Todavia, não me parece o caso dos autos, porquanto, como já se disse, a ótica deve ser a do Direito Financeiro, que inobstante possuir relações estreitas com o Direito Constitucional e o Direito Administrativo, conferindo certa autonomia deste Tribunal para dizer da interpretação legal em matéria de Controle, notadamente, em interpretação à sua própria Lei Orgânica, como órgão de Controle Externo Financeiro que é. 
De sua vez, a hierarquia prevista no Direito Administrativo é aquela decorrente da organização interna dos órgãos da Administração Pública. Está evidenciada, portanto, nas disposições da Lei 13.844/2019, que estabelecem a organização básica dos órgãos da Presidência da República e dos Ministérios e que, no art. 28, define a estrutura do Ministério da Defesa, indicando as unidades que o compõem, dentre as quais os Comandos do Exército, da Marinha e da Aeronáutica. Do mesmo modo, em dispositivos específicos da Lei Complementar 97/1999, lei essa que dispõe sobre as normas gerais para a organização, o preparo e o emprego das Forças Armadas.
De fato a Lei Complementar 97/1999 trata da subordinação dos Comandos Militares ao Ministro de Estado da Defesa, para fins de organização, ao dispor que "Art. 3º As Forças Armadas são subordinadas ao Ministro de Estado da Defesa, dispondo de estruturas próprias.". E que  "Art. 9º  O Ministro de Estado da Defesa exerce a direção superior das Forças Armadas, assessorado pelo Conselho Militar de Defesa, órgão permanente de assessoramento, pelo Estado-Maior Conjunto das Forças Armadas e pelos demais órgãos, conforme definido em lei." (Redação dada pela Lei Complementar nº 136, de 2010) , com destaques acrescidos.
Essas disposições decorrem de matéria de organização político-administrativa, em que pese a leitura do texto da referida norma permitir identificar sua natureza híbrida, pois trata também de hierarquia militar, assegurada aos comandantes com precedência sobre todos os demais oficiais-generais (art. 5º) , e do preparo e emprego das Forças Armadas (arts. 13 a 15) , normas essas que integram o Direito Militar, além de comportar normas de Direito Financeiro, inerentes à elaboração do orçamento, e à gestão individualizada dos recursos orçamentários destinados no orçamento do Ministério da Defesa (art. 12) , em obediência ao disposto no § 1º do art. 142 da CRFB/88, segundo o qual "lei complementar estabelecerá as normas gerais a serem adotadas na organização, no preparo e no emprego das Forças Armadas".
Como sabido, no Direito Administrativo, na abalizada doutrina administrativista de Hely Lopes Meirelles, até hoje reproduzida por outros administrativistas, é destacada a subordinação de vinculação administrativa. A subordinação é, na visão do Direito Administrativo, decorrente do poder hierárquico e admite todos os meios de controle do superior sobre o inferior, de maneira que, sob a ótica exclusiva desse ramo do direito, a interpretação a ser conferida ao dispositivo da Lei Orgânica do TCU seria, à primeira vista, de que não caberia considerar os Comandantes Militares como autoridades de mesmo nível hierárquico que o Ministro de Estado da Defesa, porquanto existente relação de subordinação expressa pelos dispositivos da Lei Complementar 97/1999 e ordenação de organização interna, conforme disposições da Lei 13.844/2019.
Todavia, como disse, está-se a tratar de norma que, integrando a Lei Orgânica deste Tribunal, visa conferir balizas ao dever constitucional de prestação de contas a esta Corte, para fins de julgamento, nos termos dos arts. 70 e 71 da Constituição Federal, dispositivos esses que, no âmbito da Organização dos Poderes da República (Título IV, Capítulo I) , inseriu-se na Seção IX, que trata da Fiscalização Contábil, Financeira e Orçamentária, matérias muito mais afetas ao Direito Financeiro Público. 
Ou seja, o art. 52 do LOTCU não cuida de norma que orbita exclusivamente sobre o Direito Administrativo e a subordinação pelo poder hierárquico. Nela prevalece, a meu ver, as diretrizes, princípios e valores do Direito Financeiro.
A meu ver, portanto, o Tribunal de Contas da União pode se valer da condição da autonomia do Direito Financeiro em relação ao Direito Administrativo de sorte a indicar, observados os contornos jurídicos estabelecidos pelas leis e pela Constituição, quem são as autoridades de nível hierárquico equivalentes, de que trata o art. 52 Lei 8.443/1992, legitimadas ao pronunciamento superior sobre a área de atuação dos órgãos de Defesa Nacional. E, para tanto, usar como parâmetro regras, diretrizes e prerrogativas constituídas no âmbito da lógica do Direito Financeiro e do Direito Constitucional, de onde emana a construção de nosso ordenamento jurídico interno.
Ora, a finalidade do pronunciamento exigido pelo art. 52 da LOTCU está explícita no próprio dispositivo e é a de atestar "haver tomado conhecimento das conclusões" contidas nos pareceres sobre as tomadas de contas.
Mais claro ainda, tomar conhecimento sobre a gestão financeira das unidades internas  prestadoras de contas ou no âmbito de tomadas de contas especiais, na hipótese de detecção de desvio de recursos.
Como se sustentou no Despacho Decisório nº 19/GM-MD, de 16 de março de 2020, do Ministro de Estado da Defesa, os Comandos Militares têm autonomia orçamentária e financeira. Ou seja, são os referidos Comandos, e não o Ministério da Defesa, que, sob a ótica do Direito Financeiro, têm a responsabilidade sobre a gestão financeira de suas unidades internas prestadoras de contas e sobre as respectivas tomadas de contas especiais, de modo que o art. 52 da LOTCU se dirige principalmente aos Comandantes Militares, para que se pronunciem e tomem conhecimento expresso da gestão financeira realizada internamente.
II.3
Além da finalidade específica ao Direito Financeiro supramencionada, tenho a convicção de que o status político-constitucional dos Comandos Militares compreende situação diferenciada da estrutura de poder, cujas autoridades foram contempladas com mesmo nível de hierarquia política pela Constituição Federal de 1988, a merecer tratamento específico em termos de contas e para fins exclusivos da compreensão do alcance da expressão contida no art. 52 da LO/TCU.
De fato, consoante previsão do art. 102, inciso I, da Carta Magna, os Comandantes da Marinha, do Exército e da Aeronáutica, e os membros dos Tribunais Superiores, os do Tribunal de Contas da União e os chefes de missão diplomática de caráter permanente, assim como os Ministros de Estado, ganharam a mesma estatura de proteção política conferida a somente poucas autoridades ali expressamente nomeadas, como se de mesmo nível de importância ou hierarquia no sistema político, para fins de prerrogativa de foro perante o Supremo Tribunal Federal, nos casos de crimes comuns e nos de responsabilidade.
Releva mencionar que o art. 52, inciso I, da Constituição Republicana restringiu ainda mais esse rol de autoridades de especial deferência constitucional, conferindo somente aos Ministros de Estado e aos Comandantes do Exército, Marinha e Aeronáutica a subsunção ao processamento e julgamento, perante o Senado Federal, relativos a imputações de crimes de responsabilidade conexos com os cometidos pelo Presidente da República, indicando, portanto, que sob o critério político da organização do Estado Brasileiro, essas autoridades, quais sejam, os Ministros e os Comandantes Militares, possuem o mesmo grau de deferência, como quem quer dizer que possuem, ao menos virtualmente, e politicamente, nível hierárquico equivalente. Como sabido, os crimes de responsabilidade possuem natureza política, tanto assim que seu julgamento se dá no Parlamento.
Também o art. 105, inciso I, da Constituição Federal, iguala essas autoridades para fins de resposta a ser dada no foro competente do Superior Tribunal de Justiça aos atos sujeitos a mandados de segurança, habeas data e habeas corpus, conforme se distingue, com relevância, no aludido parecer vinculativo adotado no âmbito do Ministério da Defesa.
Não menos importante a diretriz constitucional de comando diretamente atribuído ao nível hierárquico superior máximo no Poder Executivo, revelado no art. 84 da Constituição Federal, segundo o qual a nomeação para os cargos de Ministro de Estado e também para os de Comandantes das Forças Armadas, é de competência privativa do Presidente da República (não do Ministro de Estado da Defesa) , competindo ao presidente o comando supremo das Forças, novamente a demonstrar o grau de deferência equivalente, em termos do Sistema Político Constitucional:
"Art. 84. Compete privativamente ao Presidente da República:
I - nomear e exonerar os Ministros de Estado;
II - exercer, com o auxílio dos Ministros de Estado, a direção superior da administração federal;
 (...) 
XIII - exercer o comando supremo das Forças Armadas, nomear os Comandantes da Marinha, do Exército e da Aeronáutica, promover seus oficiais-generais e nomeá-los para os cargos que lhes são privativos; (Redação dada pela Emenda Constitucional nº 23, de 02/09/99) 
 (...) "
E veja-se, nem mesmo essas atribuições são passíveis de delegação, haja vista que o parágrafo único do art. 84 da Constituição Federal somente autoriza a delegação das atribuições mencionadas nos incisos VI, XII e XXV, primeira parte, aos Ministros de Estado, ao Procurador-Geral da República ou ao Advogado-Geral da União, que observarão os limites traçados nas respectivas delegações.
Não por acaso o Supremo Tribunal Federal reconhece, nos termos do que consta ementado no julgamento da ADI 3289 (Relator Ministro Gilmar Mendes) , em que se discutiu prerrogativa de foro ao cargo de Presidente do Banco Central por meio de norma infralegal e à luz do disposto no art. 102 da Constituição Federal, a existência, na Constituição Federal, de: "8. Sistemas singulares criados com o objetivo de garantir independência para cargos importantes da República: Advogado-Geral da União; Comandantes das Forças Armadas; Chefes de Missões Diplomáticas.". 
Mesmo que se aventasse a necessária existência de Poder de Supervisão para o pronunciamento sobre as contas (vide art. 52 da Lei 8.443/1992) , não está implícita ali a existência de um só Poder de Supervisão, a impedir que houvesse supervisor de supervisor, sendo o primeiro o Ministro de Estado e o segundo, o Comandante da respectiva Força. Conquanto sabida a existência de um Poder de Supervisão ministerial, previsto no art. 87, inciso I, da Constituição Federal, não se descarta a compreensão da existência de um Poder de Supervisão de cada uma das Forças Singulares, também exercido pelos Comandantes das Forças, por expressa disposição da Presidência da República, revelado por Decreto Federal, no que tange aos seus programas setoriais, como se verá adiante.
A propósito, naquela oportunidade em que examinada a referida ADI 3289, Sua Excelência, o Ministro Gilmar Mendes, trouxe as seguintes ponderações, que reputo aderentes ao raciocínio aqui empreendido:
"A partir do art. 87, I, da Constituição Federal, também afirma-se o seguinte na ADI 3289:  'Se aos Ministros de Estado é ínsito exercer tais atribuições em relação aos órgãos e entidades da administração federal na área de sua competência, descabe falar de supervisor de supervisor'.
Não vejo correção em tal argumento.
 (...) 
No caso do Banco Central, a competência decorre especialmente da previsão contida no art. 164 da Constituição. Já no caso do Ministério da Fazenda a competência está fixada no plano infraconstitucional. Ainda que houvesse superposição de competências no caso, o fato é que isto não seria algo incomum ou esdrúxulo em relação ao que normalmente ocorre no âmbito dos órgãos superiores da Administração Pública. Isso se verifica entre os próprios Ministérios, especialmente naqueles  que  atuam   na  chamada  área econômica. Certamente há pontos de grande contato entre Ministério da Fazenda e Ministério do Planejamento, por exemplo. E por isso há as instituições de coordenação, como a Casa Civil da Presidência da República, e os mecanismos legais de solução de controvérsias dentro do Poder Executivo. E as eventuais desinteligências na divisão de tarefas entre tais autoridades certamente são resolvidas pelas vias próprias, especialmente pelas  regras  de interpretação da legislação infraconstitucional. Não é um tema constitucional." (destaquei) .
E, mais adiante, ao tratar da questionada equiparação entre o Presidente do Banco Central e os Ministros de Estado, objeto do aresto, pontuou o Ministro Gilmar Mendes sobre a equivalência constitucional conferida a autoridades inseridas na mesma estrutura de organização ao dispor que "Outro exemplo interessante é o dos Comandantes Militares. Não obstante os Comandantes da Marinha, do Exército e da Aeronáutica estarem subordinados ao  Ministério da  Defesa,   tais  autoridades remanescem com  foro  especial  perante  esta  Corte.  Note-se  que  tais autoridades sequer possuem  status de Ministro.".
Não é por menos, que essa especial deferência do nível de autoridade aos Comandantes Militares é contemplada no Regimento Interno deste Tribunal ao dispor, no art. 264, sobre as autoridades legitimadas a formular Consultas, cujas respostas possuem caráter normativo.
Figuram ao lado de autoridades como: Presidentes da República, do Senado Federal, da Câmara dos Deputados e do Supremo Tribunal Federal; Procurador-Geral da República; Advogado-Geral da União (cujo cargo tem natureza de ministro de estado, até que seja aprovada emenda constitucional para incluí-lo no rol das alíneas "c" e "d" do inciso I do caput do art. 102 da Constituição Federal, conforme expressa disposição do art. 20 da Lei 13.844/2019) ; de Presidentes dos Tribunais Superiores; além de Ministros de Estado "ou autoridades do Poder Executivo federal de nível hierárquico equivalente". 
A expressa menção à legitimação conferida a essas autoridades, Comandantes das Forças Armadas, consta do inciso VII do art. 264 do Regimento Interno/TCU, logo após o inciso que legitima os Ministros de Estado ou autoridades do Poder Executivo federal de nível hierárquico equivalente. 
Entendo, portanto, que para fins exclusivamente do disposto no art. 52 da LOTCU, e considerando a especial deferência conferida pela Constituição Federal aos cargos de Comandantes da Marinha, do Exército e da Aeronáutica, a cujas autoridades ocupantes foram atribuídas prerrogativas especiais de foro, tanto no Parlamento, quanto perante o STF, não apenas em crimes comuns, mas também nos de responsabilidade, idênticas às prerrogativas dos Ministros de Estado, podem ser consideradas autoridades de nível hierárquico equivalente aos ministros os Comandantes do Exército, da Marinha e da Aeronáutica. Tal consideração é possível sem prejuízo do exercício, sobre esses, da eventual supervisão política e administrativa ministerial, vez que integram a estrutura do Ministério da Defesa, e sem prejuízo das demais disposições de que trata a Lei Complementar 97/1999.
II.4
Deve-se compreender que o poder hierárquico exercido pelo Ministro de Estado da Defesa sobre os Comandos do Exército, da Marinha e da Aeronáutica, do qual decorre a subordinação desses expressamente prevista nos arts. 3º e 9º da Lei Complementar 97/1999, em que pese revestir-se de caráter político-administrativo, não impede que referidas autoridades, que compõem o alto comando militar, possam emitir pronunciamentos sobre contas prestadas de natureza ordinária ou especial, dada a natureza sui generis de comando e supervisão de todas as suas unidades militares subalternas e uma vez que a prestação de contas sustenta-se em regras de Direito Financeiro, preponderantemente.
Com efeito, consoante os Regimentos Internos de cada uma das Forças Armadas, aprovados por decreto presidencial, as atividades de comando e de supervisão são exercidas pelos respectivos Comandantes. No caso específico da Marinha, dispõe o art. 26 do Regimento Interno aprovado pelo Decreto 5.417/2005 que ao Comandante da Marinha, além das atribuições previstas na legislação em vigor e consoante diretrizes do Ministro de Estado da Defesa, incumbe "I - exercer o comando, a direção e a gestão da Marinha" e "II - orientar a elaboração e supervisionar a execução dos programas setoriais da Marinha" (grifei) , além de "XIX - manifestar-se sobre as Tomadas de Contas Anuais das Unidades Gestoras do Comando da Marinha;".
Disposições semelhantes são encontradas nos regimentos aprovados para o Exército (Decreto 5.751/2006, art. 20, incisos I, II e XIX) e Aeronáutica (Decreto 6.834/2009, art. 23, incisos I, II e XIX) .
Nada obsta, todavia, a que, por força do disposto nos arts. 3º e 9º da Lei Complementar 97/1999, e do art. 87, inciso I, da Constituição Federal, decida o próprio Ministro de Estado da Defesa emitir também seu pronunciamento sobre as contas, seja por expressa disposição ulterior, seja mediante simples ato de revogação do Despacho Decisório nº 19/GM-MD, de 16 de março de 2020, com consequente ciência de seu teor aos referidos Comandos Militares.
Sem prejuízo de considerar a existência de um poder de supervisão próprio aos Comandantes Militares que lhes permitem pronunciar sobre as contas das unidades militares que lhes são subalternas e integrantes de sua estrutura, também compreendo, a teor do que se dispôs no parecer vinculativo acerca da autonomia de gestão conferida aos Comandos Militares e no pronunciamento da SecexDefesa, que inexiste impedimento legal para a realização da supervisão ministerial prevista no art. 87 da Constituição Federal em face da autonomia de gestão orçamentária das Forças justamente pelo fato de que, como aludido no pronunciamento daquela secretaria, o exercício da supervisão ministerial extrapola os aspectos relacionados à gestão orçamentária e financeira.
Quanto à preocupação externada, no sentido de que a exclusão do pronunciamento do ministro de estado nos processos de contas ordinárias e especiais de unidades das Forças Armadas poderia implicar o distanciamento, ou até mesmo a omissão da pasta em relação à sua função de supervisão ministerial, reputo descabida, uma vez que o Poder exercido pelo Ministro de Estado da Defesa sobre as Forças Armadas decorre de responsabilidade a ele atribuída por expressa disposição legal, nos termos da Lei Complementar 97/1999. Além do mais, a possibilidade de dispensa da manifestação do Ministro de Estado da Defesa, como aqui defendido, não impede que tal ministro resolva, ainda assim, se pronunciar, considerando que os Comandos Militares integram a estrutura daquele ministério e seus comandantes lhes são subordinados, conforme expressas disposições contidas na Lei 13.844/2019 e na Lei Complementar 97/1999 (arts. 3º e 9º) . Bastaria um ato de ordenação administrativa interna.
Por fim, quanto ao argumento de que se assim for entendido pela dispensa constituiria ela precedente para outros ministérios pleitearem o mesmo tratamento, haja vista que a autonomia de gestão, um dos argumentos invocados pelo Ministério da Defesa para embasar seu entendimento pela desnecessidade de seu pronunciamento em processos de contas dos Comandos Militares, não é característica exclusiva das Forças Armadas, ressalto que o raciocínio aqui empreendido acrescenta a compreensão de que a autoridade em questão, ocupante dos cargos de Comandante do Exército, da Marinha e da Aeronáutica, possui estatura de nível político-constitucional elevada, que, no Poder Executivo, somente encontra equivalência aos Ministros de Estado em termos de prerrogativas máximas de foro e processamento de causas, assim como de responsabilidades perante o Estado Brasileiro.
Portanto, vejo como remotíssima a possibilidade aventada.
Cabe ressaltar, ainda, que conforme consta do Despacho exarado no Documento Eletrônico 64.662.438-7, que tratou do envio a este Tribunal do entendimento lançado pelo Ministério da Defesa (Ofício 8319/GM-MD) , a Secretaria de Métodos e Suporte ao Controle Externo (Semec) registrou que  "4. (...) o Sistema e-Contas está configurado para todas as unidades que terão contas julgadas para receber o pronunciamento da autoridade supervisora e, no caso dos Comandos Militares, também para receber o pronunciamento da autoridade supervisora adjunta, na figura dos comandantes militares. Portanto, esses comandantes já possuem o perfil de supervisão no e-Contas. (...) "  (destaquei) .
Tal registro está a implicar que as instâncias administrativas do TCU já haviam reconhecido a existência da autoridade supervisora constituída pelos Comandantes Militares, em linha com que defendi acima..
Diante desse entendimento, penso que não cabe a ciência alvitrada nos pareceres, razão pela qual deixo de acolher.
III
Por fim, quanto ao mérito das contas, acompanho os pareceres uniformes do titular da unidade técnica e do Ministério Público/TCU, no sentido de julgá-las regulares, dando-se quitação plena aos responsáveis.
	Ante o exposto, manifesto-me por que o Tribunal aprove o Acórdão que ora submeto à deliberação deste Colegiado.
TCU, Sala das Sessões, em 23 de novembro de 2021.
AUGUSTO SHERMAN CAVALCANTI 
Relator